ACORDAO-COMPLETO-2272781

ACÓRDÃO 910/2021 ATA 13/2021 - PLENÁRIO

VISTOS, relatados e discutidos estes autos de tomada de contas especial de responsabilidade dos Srs. Marx Beltrão Lima Siqueira, ex-prefeito (2005/2012) e Diego Calixto dos Santos, ex-gerente de apoio financeiro da secretaria municipal de educação, bem assim da Sra. Jeannyne Beltrão Lima Siqueira, ex-secretária municipal de educação, todos de Coruripe/AL, em razão da realização de pagamentos com recursos do Fundo de Manutenção e Desenvolvimento da Educação Básica e de Valorização dos Profissionais da Educação - Fundeb sem a comprovação documental da realização das despesas;
ACORDAM os Ministros do Tribunal de Contas da União, reunidos em Sessão do Plenário, ante as razões expostas pelo Relator, em:
9.1. levantar o sobrestamento dos autos;
9.2 acolher as alegações de defesa apresentadas pelos Srs. Diego Calixto dos Santos (XXX.407.954-XX) e Marx Beltrão Lima Siqueira (XXX.965.644-XX) e excluir suas responsabilidades nestes autos;
9.3. julgar irregulares as contas da Sra. Jeannyne Beltrão Lima Siqueira (XXX.242.724-XX) , ex-secretária de educação de Coruripe/AL, com fundamento nos arts. 1º, inciso I; 16, inciso III, alínea c da Lei 8.443, de 16 de julho de 1992 e com o arts. 1º, inciso I, 209, incisos I e III do Regimento Interno do TCU;
9.4 condenar a responsável identificada no subitem anterior, com fundamento no art. 19, caput, da Lei 8.443/1992, c/c o art. 210 do RI/TCU, ao pagamento das quantias a seguir especificadas, com a fixação do prazo de 15 (quinze) dias, a contar da notificação, para comprovar, perante o Tribunal, em respeito ao art. 23, inciso III, alínea "a" da Lei 8.443/1992, c/c art. 214, inciso III, alínea "a", do Regimento Interno/TCU, o recolhimento da dívida aos cofres do Fundo de Manutenção  e Desenvolvimento  da  Educação  Básica e de Valorização dos Profissionais da Educação  -  Fundeb,  do  Município  de  Coruripe/AL, atualizada monetariamente e acrescida dos juros de mora devidos, calculados das datas especificadas, até a data do recolhimento, na forma prevista na legislação em vigor, abatendo-se, na oportunidade, os valores já ressarcidos:
	Data
	Valor (R$) 
	Data
	Valor (R$) 

	26/1/2011
	1.928,00
	16/8/2011
	76.230,00

	11/2/2011
	30.000,00
	17/8/2011
	146.760,00

	1/3/2011
	50.000,00
	25/8/2011
	20.000,00

	1/3/2011
	810,00
	31/8/2011
	56.650,00

	2/3/2011
	3.087,00
	9/9/2011
	78.200,00

	3/3/2011
	136.970,00
	14/9/2011
	145.940,00

	28/3/2011
	22.490,00
	21/9/2011
	78.895,60

	8/4/2011
	128.756,00
	29/9/2011
	7.011,50

	8/4/2011
	74.810,00
	5/10/2011
	14.780,00

	12/4/2011
	50.000,00
	19/10/2011
	16.860,00

	19/5/2011
	131.590,00
	26/10/2011
	147.750,00

	19/5/2011
	77.410,00
	26/10/2011
	90.000,00

	20/5/2011
	15.000,00
	4/11/2011
	18.000,00

	6/6/2011
	76.410,00
	10/11/2011
	15.000,00

	20/6/2011
	138.840,00
	18/11/2011
	5.730,00

	21/6/2011
	7.512,00
	23/11/2011
	45.800,00

	15/7/2011
	70.000,00
	7/12/2011
	120.960,00

	22/7/2011
	13.500,00
	9/12/2011
	70.000,00

	27/7/2011
	735,00
	12/12/2011
	38.800,00

	1/8/2011
	7.370,50
	13/12/2011
	78.520,00

	3/8/2011
	5.000,00
	15/12/2011
	689,00

	3/8/2011
	7.560,00
	15/12/2011
	7.979,84

	4/8/2011
	56.730,80
	15/12/2011
	7.996,55

	9/8/2011
	7.950,00
	15/12/2011
	720,00

	9/8/2011
	7.780,00
	15/12/2011
	74.200,00

	9/8/2011
	7.970,00
	20/12/2011
	320,00

	10/8/2011
	36.549,78
	20/12/2011
	2.100,00

	10/8/2011
	45.000,00
	20/12/2011
	305,00

	11/8/2011
	6.240,00
	28/12/2011
	131.040,00

	12/1/2012
	145.740,00
	19/10/2012
	7.988,00

	8/2/2012
	7.947,00
	1/11/2012
	32.268,53

	8/2/2012
	7.997,60
	1/11/2012
	39.903,93

	8/2/2012
	4.362,97
	7/11/2012
	130.000,00

	8/2/2012
	40.000,00
	23/11/2012
	7.491,00

	8/2/2012
	38.730,80
	23/11/2012
	4.722,00

	8/2/2012
	795,00
	23/11/2012
	7.999,90

	14/2/2012
	146.435,00
	23/11/2012
	1.840,00

	15/2/2012
	7.470,65
	23/11/2012
	920,00

	28/2/2012
	90.250,00
	23/11/2012
	1.420,00

	13/3/2012
	7.987,50
	23/11/2012
	1.380,00

	4/4/2012
	62.140,00
	23/11/2012
	1.576,20

	12/4/2012
	23.000,00
	23/11/2012
	1.565,00

	13/4/2012
	355,60
	23/11/2012
	1.990,26

	13/4/2012
	149.715,00
	23/11/2012
	3.265,26

	18/4/2012
	1.570,00
	23/11/2012
	7.968,36

	18/4/2012
	597,00
	23/11/2012
	852,00

	7/5/2012
	50.000,00
	23/11/2012
	7.991,80

	9/5/2012
	195.058,00
	23/11/2012
	950,00

	17/5/2012
	780,00
	23/11/2012
	540,00

	17/5/2012
	7.996,90
	23/11/2012
	7.983,20

	17/5/2012
	7.569,00
	23/11/2012
	6.800,00

	17/5/2012
	7.800,00
	23/11/2012
	7.602,78

	1/6/2012
	14.590,00
	23/11/2012
	7.912,95

	5/6/2012
	30.000,00
	23/11/2012
	16.930,00

	6/6/2012
	171.360,00
	23/11/2012
	110.800,00

	12/6/2012
	21.222,42
	23/11/2012
	14.280,00

	14/6/2012
	42.550,00
	23/11/2012
	2.350,00

	5/7/2012
	141.120,00
	23/11/2012
	1.670,00

	6/7/2012
	149.357,60
	23/11/2012
	1.398,71

	9/7/2012
	7.951,00
	23/11/2012
	1.480,31

	9/7/2012
	1.700,00
	23/11/2012
	79.340,00

	11/7/2012
	600,00
	23/11/2012
	77.050,00

	8/8/2012
	39.042,00
	26/11/2012
	149.314,50

	13/8/2012
	171.360,00
	4/12/2012
	7.833,00

	15/8/2012
	6.746,23
	5/12/2012
	2.770,00

	24/8/2012
	48.000,00
	5/12/2012
	675,00

	4/9/2012
	25.000,00
	5/12/2012
	3.268,00

	4/9/2012
	53.450,61
	5/12/2012
	7.951,80

	13/9/2012
	110.880,00
	5/12/2012
	5.383,10

	14/9/2012
	2.030,00
	5/12/2012
	7.620,80

	14/9/2012
	1.489,23
	5/12/2012
	9.132,39

	14/9/2012
	240,00
	5/12/2012
	1.983,95

	14/9/2012
	560,00
	5/12/2012
	6.230,00

	14/9/2012
	580,00
	5/12/2012
	7.998,40

	14/9/2012
	1.030,00
	5/12/2012
	1.380,00

	14/9/2012
	424,50
	7/12/2012
	110.960,00

	14/9/2012
	352,00
	11/12/2012
	76.550,00

	14/9/2012
	7.590,00
	12/12/2012
	7.944,65

	14/9/2012
	243,32
	12/12/2012
	138.920,80

	14/9/2012
	75.000,00
	19/12/2012
	16.150,55

	19/9/2012
	78.200,00
	19/12/2012
	145.094,21

	19/9/2012
	78.294,00
	19/12/2012
	142.010,20

	24/9/2012
	7.860,00
	20/12/2012
	3.300,00

	24/9/2012
	7.882,00
	20/12/2012
	7.718,50

	26/9/2012
	5.861,77
	20/12/2012
	6.870,00

	26/9/2012
	1.594,92
	20/12/2012
	7.998,70

	26/9/2012
	39.600,00
	20/12/2012
	3.000,00

	26/9/2012
	13.450,00
	20/12/2012
	6.400,32

	3/10/2012
	47.939,15
	20/12/2012
	7.059,50

	3/10/2012
	12.681,72
	20/12/2012
	1.680,00

	4/10/2012
	100.800,00
	20/12/2012
	450,00

	17/10/2012
	3.220,90
	28/12/2012
	590,00

	17/10/2012
	2.360,00
	28/12/2012
	3.332,00

	17/10/2012
	1.948,10
	28/12/2012
	7.535,49

	17/10/2012
	560,00
	28/12/2012
	7.655,55

	17/10/2012
	7.988,50
	28/12/2012
	7.742,00

	17/10/2012
	5.804,00
	28/12/2012
	76.721,00

	17/10/2012
	1.495,00
	28/12/2012
	1.872,00

	17/10/2012
	25.000,00
	28/12/2012
	171.360,00

	19/10/2012
	1.380,00
	28/12/2012
	14.800,90

	19/10/2012
	7.999,25
	-
	-

9.5. aplicar à Sra. Jeannyne Beltrão Lima Siqueira (XXX.242.724-XX) a multa prevista no art. 57 da Lei 8.443/1992 c/c o art. 267 do Regimento Interno, no valor de R$ 100.000,00 (cem mil reais) , fixando-lhe o prazo de 15 (quinze) dias, a contar da notificação, para comprovar, perante o Tribunal (art. 214, inciso III, alínea "a", do Regimento Interno) , o recolhimento da dívida aos cofres do Tesouro Nacional, atualizada monetariamente desde a data deste acórdão até a do efetivo recolhimento, se for paga após o vencimento, na forma da legislação em vigor;
9.6. autorizar, desde logo, nos termos do art. 28, inciso II, da Lei 8.443/ 1992, a cobrança judicial da dívida caso não atendida a notificação; 
9.7. autorizar, desde logo, caso solicitado e o processo não tenha sido remetido para cobrança judicial, o pagamento da dívida em até 36 (trinta e seis) parcelas mensais e consecutivas, nos termos do art. 26 da Lei 8.443/1992, c/c o art. 217 do Regimento Interno/TCU, fixando-se o vencimento da primeira parcela em 15 (quinze) dias, a contar do recebimento da notificação, e o das demais a cada 30 (trinta) dias, devendo incidir sobre cada valor mensal os correspondentes acréscimos legais, na forma prevista na legislação em vigor, sem prejuízo de alertar à responsável que a falta de comprovação do recolhimento de qualquer parcela implicará o vencimento antecipado do saldo devedor;
9.8 encaminhar ao município de Coruripe/AL a documentação necessária à cobrança judicial dos débitos descritos no subitem 9.3 supra, caso não sejam atendidas as respectivas notificações, na forma do art. 219, parágrafo único, do Regimento Interno do TCU;
9.9 dar ciência deste acórdão ao Procurador-Chefe da Procuradoria da República no Alagoas, nos termos do § 3º do art. 16 da Lei 8.443/1992, c/c o § 7º do art. 209 do RI/TCU, para adoção das medidas que entender cabíveis.
9.10 encaminhar cópia do presente acórdão ao Tribunal de Contas do Estado de Alagoas (TCE-AL) , ao Município de Coruripe/AL e ao Conselho do Fundeb do Município de Coruripe/AL, para ciência e adoção das medidas cabíveis.

Tomada de contas especial instaurada em razão de irregularidades na aplicação de recursos do Fundeb, em 2011 e 2012.

Município de Coruripe - AL.

3. Responsáveis: Diego Calixto dos Santos (XXX.407.954-XX); Jeannyne Beltrão Lima Siqueira (XXX.242.724-XX); Marx Beltrão Lima Siqueira (XXX.965.644-XX).

13.1. Ministros presentes: Ana Arraes (Presidente), Walton Alencar Rodrigues, Benjamin Zymler, Augusto Nardes, Aroldo Cedraz, Raimundo Carreiro, Bruno Dantas, Vital do Rêgo (Relator) e Jorge Oliveira.
13.2. Ministros-Substitutos presentes: Augusto Sherman Cavalcanti, Marcos Bemquerer Costa, André Luís de Carvalho e Weder de Oliveira.

VITAL DO RÊGO

Trata-se de tomada de contas especial instaurada pela conversão dos autos do TC Processo 005.583/2013-6 (Relatório de Auditoria) , determinada pelo Acórdão 1556/2013-TCU-Plenário (peça 2) , em desfavor dos Srs. Marx Beltrão Lima Siqueira, ex-prefeito (2005/2012) , e Diego Calixto dos Santos, ex-gerente de apoio financeiro da secretaria municipal de educação, bem assim da Sra. Jeannyne Beltrão Lima Siqueira, ex-secretária municipal de educação, todos de Coruripe/AL, em razão da realização de pagamentos realizados com recursos do Fundo de Manutenção e Desenvolvimento da Educação Básica e de Valorização dos Profissionais da Educação - Fundeb sem a comprovação documental da realização das despesas.
No âmbito da Secex/AL, foi elaborada a instrução à peça 53, a seguir transcrita com os ajustes de forma pertinentes, cujo encaminhamento foi encampado pelo dirigente da unidade (peça 54) :
HISTÓRICO 
2.A auditoria foi determinada em razão da relevância e importância social que as transferências efetuadas pelo governo federal para a área da educação possuem em quase todos os municípios brasileiros, considerando-se a dependência de recursos federais para a execução de políticas públicas voltadas para a educação. Ressalta-se que, na edição 2011 do Índice de Desenvolvimento da Educação Básica (Ideb) , o Estado de Alagoas obteve a pior nota, indicando a fragilidade da educação no estado, e conforme levantamento realizado pela Secex/AL, foram identificados riscos relacionados à execução das despesas nesse Município.
3.Mediante análise da movimentação dos recursos financeiros do Fundeb no Município de Coruripe, a equipe de auditoria identificou que são utilizadas as seguintes contas bancárias:
a) Conta 29.422-5, agência 1050, Banco do Brasil S.A.: conta que recebe os recursos repassados pela União, funciona como conta de passagem para outras contas;
b) Conta 93-1, agência 2117, Caixa Econômica Federal: conta que recebe os recursos da conta 29.422-5 e distribui em outras contas;
c) Conta 88-5, agência 2117, Caixa Econômica Federal: conta que recebe os recursos da conta 93-1 e tem como finalidade o pagamento de profissionais do magistério (Fundeb 60%) ; e
d) Conta 89-3, agência 2117, Caixa Econômica Federal: conta que recebe os recursos da conta 93-1 e tem como finalidade o pagamento de despesas da educação não relacionadas ao pagamento de profissionais da educação (Fundeb 40%) ;
4.	Da análise da correlação entre os pagamentos realizados pela conta 89-3 (Fundeb 40%) e os processos de pagamentos, fornecidos pela Secretaria de Educação à equipe de Fiscalização, em relação às despesas classificadas como: 3.3.90.30 - MATERIAL DE CONSUMO, 3.3.90.32 - MATERIAL DE DISTRIBUIÇÃO GRATUITA, 3.3.90.39 - OUTROS SERVIÇOS DE TERCEIROS - PESSOA JURÍDICA, 4.4.90.51 - OBRAS E INSTALAÇÕES e 4.4.90.52 - EQUIPAMENTOS E MATERIAL PERMANENTE, foram identificadas (peças 3, p. 27-36, 5 e 6) :
a) 58 operações de pagamento no ano de 2011 (no montante de R$ 2.715.236,57) , sem comprovação documental da realização das despesas; e
b) 143 operações de pagamento no ano de 2012 (no montante de R$ 4.364.173,74) , sem comprovação documental da realização das despesas;
5.	Diante da ausência dos documentos correspondentes a essas despesas, não é possível avaliar a sua regularidade e nem estabelecer um nexo de causalidade entre as referidas operações financeiras da conta/corrente 89-3 (Fundeb 40%) com os objetivos do Fundeb, no montante significativo de R$ 7.079.410,31.
6. 	Conforme evidenciado, detalhadamente, no item 3.3 do Relatório de Auditoria (peça 3, p. 25-39) a equipe de fiscalização identificou a ausência de caixas de documentos (processos de pagamento) relativos a vários meses dos exercícios em exame, conforme ofício de reiteração de requisição 002 - Fiscalis 093/2013, em 21/3/2013 (peça 4, p. 1) . 
6.1	Entretanto, por meio do Ofício 0035/DF/SEMED/PM, de 22/3/2013, o Diretor Financeiro da Secretaria de Educação do Município, Diego Calixto dos Santos, se limitou a informar que os processos de despesas em relação aos anos de 2011 e 2012 já tinham sido disponibilizados (peça 4, p. 2) . Diante dessa resposta, ficou evidenciada a não comprovação das despesas, o que gera a presunção do desvio dos recursos públicos.
7.	As operações de pagamento sem comprovação foram indicadas nas tabelas detalhadas na peça 3, páginas 27-36, e totalizam um débito de R$ 7.079.410,31 cuja responsabilidade recai, originalmente, sobre o então Prefeito Municipal, Marx Beltrão Lima Siqueira, na qualidade de gestor principal desses recursos, por ser o ordenador de despesas e não ter cumprido o dever de comprovar a boa e regular aplicação dessas verbas públicas, conforme impõe o parágrafo único do art. 70 da Constituição Federal, os arts. 62, 63 e 64 da Lei 4.320/1964, e os arts. 74, § 2º, 78, § 5º, e 93, do Decreto-Lei 200, de 1967.
8.	Vale ressaltar que consoante disposto no art. 25 da Lei 11.494, de 20/6/2007, que regulamenta o Fundo de Manutenção e Desenvolvimento da Educação Básica e de Valorização dos Profissionais da Educação - Fundeb:
Art. 25.  Os registros contábeis e os demonstrativos gerenciais mensais, atualizados, relativos aos recursos repassados e recebidos à conta dos Fundos assim como os referentes às despesas realizadas ficarão permanentemente à disposição dos conselhos responsáveis, bem como dos órgãos federais, estaduais e municipais de controle interno e externo, e ser-lhes-á dada ampla publicidade, inclusive por meio eletrônico.
9.	Ainda a respeito da matéria, vale transcrever excerto do relatório de auditoria que apresentou a situação encontrada em relação ao achado objeto desta TCE:
SAQUES IRREGULARES DE RECURSOS DA CONTA ESPECÍFICA DO FUNDEB (40%) E DO PNATE MEDIANTE CHEQUES NOMINATIVOS À PREFEITURA 
A análise de cheques da Prefeitura de Coruripe/AL supostamente para o pagamento de despesas atinentes ao Fundeb (40%) , conta bancária 89-3, agência 2117, da Caixa Econômica Federal, no exercício de 2011, revela que foram emitidos cheques nominativos à própria Prefeitura, valor total de R$ 189.934,40, contrariando o disposto no art. 44 do Decreto 93.872, de 23/12/1986 e no art. 74, § 2º, do Decreto-Lei 200, de 1967 (peça 6, p. 1-67; peça 108, p. 2-10) . 
Os versos dos cinco cheques relacionados na tabela 1 a seguir revelam que os saques foram realizados para pagamento de títulos (dois casos) e os outros três foram sacados por autoridade municipal com poderes para tal, pois só é possível visualizar uma assinatura no verso (três casos) . As cópias desses três cheques estão pouco legíveis o que não permite identificar os sacadores.
A mesma situação foi verificada na gestão dos recursos do Programa Nacional de Apoio ao Transporte Escolar (Pnate) , em 2011, conforme registrado na tabela 2, a seguir, e elementos comprobatórios/Evidências 63. Entre abril e agosto de 2011 foram efetuados saques nominais à Prefeitura de Coruripe/AL que totalizaram R$ 264.000,00. Os saques de recursos do Pnate nominativos à Prefeitura contrariam o disposto no art. 44 do Decreto 93.872/1986, no art. 74, § 2º, do Decreto-lei 200/1967, e o art. 7º, § 8º, da Resolução CD/FNDE 12, de 17/3/2011. 
Ressalte-se que o Município de Coruripe/AL dispõe de agências bancárias do Banco do Brasil e da Caixa Econômica Federal, o que afasta qualquer justificativa nesse sentido. Ademais, os processos referentes às despesas correspondentes a esses saques não foram apresentados, o que agrava o quadro. 
O saque dos recursos mediante cheque nominativo à Prefeitura impede o estabelecimento do necessário nexo de causalidade entre os recursos sacados e o objeto da despesa. O entendimento jurisprudencial do TCU, a exemplo dos Acórdãos 3.145/2006 e 2.018/2007-TCU-2ª Câmara e 286/2009-TCU-1ª Câmara, é no sentido de que a emissão de cheque nominativo ou ordem bancária é condição essencial à comprovação da regular aplicação dos recursos transferidos, uma vez que o saque em conta corrente impossibilita a caracterização da pessoa física ou jurídica beneficiária dos recursos e, consequentemente, a necessária correlação entre a aquisição do bem ou prestação do serviço e a fonte de pagamento. Não é demais ressaltar que o ônus de comprovar a regular aplicação dos recursos insere-se, por força constitucional (art. 70, parágrafo único) e legal (art. 93 do Decreto-lei nº 200/1967) na esfera de responsabilidade do gestor.
10.	No mesmo relatório foi lançada a identificação da responsabilidade pelas constatações:
3.7.8 - Responsáveis: 
Nome: Marx Beltrão Lima Siqueira - CPF: XXX.965.644-XX - Cargo: Prefeito do Município de Coruripe/AL (de 1/1/2005 até 31/12/2012) .
Conduta: Emitir cheques nominativos à própria Prefeitura, ao invés de nominativos ao fornecedor/prestador de serviços. 
Nexo de causalidade: A emissão dos cheques nominativos à Prefeitura contraria a legislação e evidencia o desvio dos recursos públicos, pois impede a comprovação da boa e regular aplicação dos recursos e a identificação do destino das verbas sacadas. 
Culpabilidade: A conduta do responsável é culpável, ou seja, reprovável, pois deveria ter ciência da ilicitude, razão pela qual deve ser ouvido em audiência a fim de avaliar se deve ser apenado com a aplicação de multa e apurar a efetiva ocorrência de dano ao erário.
11.	Na instrução de peça 7, foi proposta, por conseguinte, a citação do responsável, sr. Marx Beltrão, prefeito à época dos atos impugnados e que, quando daquela instrução, exercia o cargo de Deputado Federal. O Ministro-Relator autorizou a citação proposta, nos termos da instrução da peça 7, mas determinou que deveriam "ser arrolados, solidariamente, o Secretário de Educação e o Diretor Financeiro da Secretaria de Educação do referido município, à época dos fatos" (peça 10) .
12. 	De modo a viabilizar o cumprimento dessa determinação, em vista de não haver nos autos elementos que permitissem a identificação do Diretor Financeiro da Secretaria de Educação do referido município, à época dos fatos, foi promovida pela unidade técnica diligência à Prefeitura Municipal de Coruripe para obtenção das informações necessárias (peças 11 a 16) .
13.	A Prefeitura atendeu a diligência, por meio do Ofício 098/2016, de 11/7/2016 (peças 17 e 18) , e informou ao Tribunal que no período entre 12/1/2009 e 19/9/2013 o cargo de Gerente da Apoio Financeiro da Secretaria Municipal de Educação foi ocupado pelo Sr. Diego Calixto dos Santos, CPF: XXX.407.954-XX.
14.	Foi então lavrada a instrução de peça 20, pela qual se apresentou a seguinte proposta de encaminhamento, ipsis litteris:
CONCLUSÃO
14. Tendo em vista que já havia nos autos elementos comprobatórios de que a titular da Secretaria Municipal de Educação nos exercícios auditados era a Sra. Jeannyne Beltrão Lima Siqueira, CPF XXX.242.724-XX (peça 1, p. 1) , resta incluir seu nome, juntamente com o do então Gerente Financeiro, como responsáveis solidários na citação já autorizada pelo Relator.
PROPOSTA DE ENCAMINHAMENTO
15. Diante do exposto, submetem-se os autos à consideração superior, propondo:
a) realizar, com fundamento nos arts. 10, § 1º, e 12, incisos I e II, da Lei 8.443/1992 c/c o art. 202, incisos I e II, do RI/TCU, a citação do Sr. Marx Beltrão Lima Siqueira  (CPF: XXX.965.644-XX) , ex-Prefeito do Município de Coruripe/AL e atualmente no cargo de Deputado Federal, solidariamente com a Sra. Jeannyne Beltrão Lima Siqueira (CPF XXX.242.724-XX) e com o Sr. Diego Calixto dos Santos (CPF XXX.407.954-XX) , para que, no prazo de quinze dias, apresentem alegações de defesa e/ou recolham aos cofres do Fundo de Manutenção e Desenvolvimento da Educação Básica e de Valorização dos Profissionais da Educação - Fundeb, do Município de Coruripe/AL, as quantias abaixo indicadas, atualizadas monetariamente a partir das respectivas datas até o efetivo recolhimento, abatendo-se na oportunidade a quantia eventualmente ressarcida, na forma da legislação em vigor, em decorrência de terem ordenado, nos anos de 2011 e 2012, operações de pagamento com recursos do Fundeb, abaixo indicadas, sem apresentar a documentação comprobatória dessas despesas, e não terem adotado as medidas cabíveis relativas à guarda dessa documentação nos arquivos municipais, o que infringiu o disposto no parágrafo único do art. 70 da Constituição Federal, os arts. 62, 63 e 64 da Lei 4.320/1964, o art. 25 da Lei 11.494/2007 e os arts. 74, § 2º; 78, § 5º; e 93, do Decreto-Lei 200, de 1967:
 (...) 
b) encaminhar, em anexo ao ofício de citação, cópia desta instrução e das páginas 25-39 da peça 3 destes autos;
c) alertar os responsáveis que a comprovação dessas despesas deve se dar mediante a apresentação de cópia da documentação comprobatória, como cheques, notas fiscais, recibos, contratos, dentre outros.
d) informar os responsáveis de que, caso venham a ser condenados pelo Tribunal, o débito ora apurado será acrescido de juros de mora, nos termos do § 1º do art. 202 do RI/TCU.
EXAME TÉCNICO
15.	 Em cumprimento ao Despacho do Ministro-Relator (peça 10) , foi promovida a citação do Sr. Diego Calixto dos Santos, CPF: XXX.407.954-XX, ex-gerente de apoio financeiro da Secretaria de Educação de Coruripe/AL, da Sra. Jeannyne Beltrão Lima Siqueira, CPF: XXX.242.724-XX, ex-secretária municipal de educação de Coruripe/AL, e do Sr. Marx Beltrão Lima Siqueira, CPF: XXX.965.644-XX, ex-prefeito do Município de Coruripe/AL (de 1/1/2005 até 31/12/2012) , mediante os Ofícios 919/2016-TCU/SECEX-AL, 920/2016-TCU/SECEX-AL, e 921/2016-TCU/SECEX-AL (peças 24, 25 e 26) , todos datados de 26/8/2016, respectivamente.
I - Análise das Alegações de Defesa apresentadas pela Sra. Jeannyne Beltrão Lima Siqueira
16.	 A Sra. Jeannyne Beltrão Lima Siqueira tomou ciência dos expedientes que lhes foram encaminhados, conforme atestam os avisos de recebimento (AR) que compõem as peças 27 e 51, tendo apresentado, intempestivamente, suas alegações de defesa. A ex-secretária municipal de educação constituiu advogado (peças 39 e 45, p. 3) e peticionou duas vezes para requerer prorrogação do prazo de defesa (peças 38 e 45) , ambas deferidas [a última, em parte] pelo Relator (peças 42 e 49) , tendo seu advogado sido validamente notificado da última dilação do prazo (peças 50 e 51) .
17.	 A responsável foi ouvida em decorrência das irregularidades a seguir transcritas (peça 24) :
3. O débito é decorrente de ter ordenado, nos anos de 2011 e 2012, operações de pagamento com recursos do Fundeb, abaixo indicadas, sem apresentar a documentação comprobatória dessas despesas, e não terem adotado as medidas cabíveis relativas à guarda dessa documentação nos arquivos municipais, o que infringiu o disposto no parágrafo único do art. 70 da Constituição Federal, os arts. 62, 63 e 64 da Lei 4.320/1964, o art. 25 da Lei 11.494/2007 e os arts. 74, § 2º; 78, § 5º; e 93, do Decreto-Lei 200, de 1967:	
I.1 - Síntese das alegações de defesa apresentadas pela Sra. Jeannyne Beltrão Lima Siqueira (peça 52) 
18.	 A responsável inicia sua defesa alegando que em decorrência de "tamanha dificuldade para angariar documentos comprobatórios pertinentes ao objeto" não foi possível apresentar sua defesa no prazo estabelecido, para em seguida ressaltar, litteris:
No entanto, o próprio dispositivo supracitado abre a possibilidade para que a defesa seja apresentada fora do prazo determinado na citação ou audiência, em respeito aos princípios do formalismo moderado e da verdade material. Inclusive, com alicerces nos mesmos princípios, é permitido às partes juntar documentos nos processos do TCU em qualquer fase, conforme ensina o Ministro Benjamin Zymler¹:
"Em respeito ao princípio da verdade material, deve o processo do TCU estar aberto à juntada de documentos pelas partes, uma vez que poderão propiciar um exame mais detalhado do tema analisado. Dessa forma, o responsável ou o interessado, em expediente ao Relator, poderá solicitá-la em qualquer etapa do processo, desde sua constituição até o momento de inclusão em pauta. Ao tomar conhecimento dos novos documentos apresentado, o Relator, se houver indícios de alterações que atinjam o mérito das questões tratadas, determinará o reexame da matéria. Se for notado interesse procrastinatório da pare, o Relator, em despacho fundamentado, indeferirá liminarmente o pedido. Essa decisão poderá ser combatida por meio do agravo estatuído no art. 25 da Resolução/TCU nº 36/95."
19.	 Diante disso, requer que, embora extemporânea, a defesa seja recebida.
20. Em seguida, após historiar os fatos e ressaltar o desempenho da Secretaria Municipal de Educação de Coruripe, quando de sua gestão, alega que não houve dano ao Erário. Entende que a falta de documentação comprobatória das despesas constitui irregularidade formal e, portanto, não é suficiente para caracterizar dano aos cofres públicos. 
21.	Prossegue ao aduzir que, litteris:
A mera existência de irregularidades formais não pode ser considerada lesões ao erário, pois se fazem de forma presumida, tese esta que não é admitida pelos Tribunais Superiores.
Com efeito, para que seja configurada a lesividade, faz-se necessária a comprovação do dano fato este que não se enquadra no caso em comento.
22.	 Mais adiante, após transcrever voto proferido no REsp 1447237 MG 2012, e citar ensinamentos de renomados doutrinadores, alega, litteris:
Nos termos do acórdão, é possível aferir que não se pode, à míngua de prova do efetivo prejuízo causado à Administração Pública, formar juízo sobre dano ao erário ante a ocorrência de vício formal.
Conclui ainda que, hipóteses como vícios formais não configuram causas autônomas de lesão ao patrimônio público. A restituição da verba pública somente se justificaria mediante demonstração cabal de que o recurso público teria recebido fim diverso, ao revés da destinação prevista, com a ocorrência de efetivo prejuízo ao erário público. Do contrário, haveria enriquecimento ilícito por parte do poder público.
 (...) 
No caso em tela, vê-se que houve uma falha de natureza formal na instrução processual comprobatória de emprego de recurso, no entanto incapaz de macular o bom emprego do recurso, comprovada com as boas referências e serviços prestados à população, atingindo a finalidade a qual a verba direciona.
Portanto, pelas razões expostas, não há que se falar em condenação da Requerente ao ressarcimento ao erário do valor em questão, haja vista não haver a comprovação de dano efetivo ao erário, este fazendo-se de forma presumida. 
23. Continua sua argumentação baseada na tese de que a falta de documentação comprobatória das despesas consiste em falha de caráter formal, ao mesmo tempo que reconhece a ilegalidade praticada, conforme se depreende do excerto a seguir transcrito, litteris:
Conforme citado alhures, o caso em questão se trata da ausência de comprovação de algumas despesas realizadas no âmbito da educação no município de Coruripe/AL, nos anos de 2011 e 2012.  (grifamos) 
É fato que houve deficiência na comprovação integral do recurso do FUNDEB, entretanto, como demonstrado no Relatório de Auditoria, as ações contempladas pelo referido recurso gerido pela secretaria de educação à época da fiscalização eram desenvolvidas de forma integral e relevante, de forma que comprovam o bom emprego do recurso. (grifamos) 
In casu, nota-se que fato decorreu de vício formal na formalização e/ou arquivamento dos processos administrativos da secretaria de educação, o que, por si só, não caracteriza, evidentemente, prejuízo aos cofres públicos. (grifamos) 
24. Manifesta seu entendimento de que às irregularidades constatadas pela equipe de auditoria se aplicaria, apenas, a determinação prevista no art. 250, inciso II, do RI/TCU. Cita, por fim, o entendimento desta Corte "no sentido de que ainda que existam irregularidades seja possível a verificação das contas ordinárias do exercício, deverão ser julgadas regulares as contas".
I.2 - Exame técnico das alegações de defesa apresentadas pela Sra. Jeannyne Beltrão Lima Siqueira
25.	 De plano, vale destacar que a ex-secretária não apresentou qualquer documento comprobatório dos cerca de duzentos saques da conta específica, no valor total superior a R$ 7 milhões, valor que deveria ter sido utilizado para o pagamento de despesas do Fundeb. Não foi demonstrado que os cheques foram emitidos tendo por base processos administrativos validamente constituídos. Era de se esperar que a defesa trouxesse aos autos as documentações comprobatórias capazes de atestar a regularidade dos saques na conta do Fundeb, o que não ocorreu.
26.	 Apesar da intempestividade na apresentação das alegações de defesa, em respeito aos princípios da verdade material, do formalismo moderado e da ampla defesa, elas devem ser recebidas e analisadas, conforme requerido pela responsável.
27.	 No mérito, observa-se que a defesa se baseou, exclusivamente, na tese equivocada de que a ausência da documentação comprobatória das despesas consiste em irregularidade de caráter formal e de que não ficou comprovada a ocorrência de dano ao Erário.
28.	 Ao contrário do entendimento da responsável, a documentação comprobatória da despesa é essencial para sua correta liquidação e, consequentemente, para o seu pagamento, conforme dispõe os arts.  62 e 63 da Lei 4.320/1964, litteris:
Art. 62. O pagamento da despesa só será efetuado quando ordenado após sua regular liquidação.
Art. 63. A liquidação de despesa consiste na verificação do direito adquirido pelo credor tendo por base os títulos e documentos comprobatórios do respectivo crédito. (grifamos) 
§ 1º Essa verificação tem por fim apurar:
I - a origem e objeto do que se deve pagar;
II - a importância exata a pagar;
III - a quem se deve pagar a importância, para extinguir a obrigação.
§ 2º A liquidação da despesa por fornecimento feitos ou serviços prestados terá por base:
I - o contrato, ajuste ou acordo respectivo;
II - a nota de empenho;
III - os comprovantes da entrega de material ou da prestação efetiva do serviço.  (grifamos) 
29. Dessa forma, ao ordenar e efetuar pagamentos sem base nos documentos comprobatórios a gestora não incorreu em uma impropriedade formal, mas sim, cometeu uma ilegalidade grave pois não observou a legislação pertinente e, consequentemente, causou prejuízo aos cofres públicos. 
29.1. Vale ressaltar que a Sra. Jeannyne Beltrão não questionou a constatação de que ela ordenou as despesas, ou seja, assinou os cheques, juntamente com o Sr. Marx Beltrão, relativos aos saques da conta do Fundeb sem o lastro em documentações comprobatórias das despesas. De todo modo, à peça 105 do TC Processo 005.583/2013-6 (Relatório de Auditoria) , constam cópias de outros cheques da mesma conta assinados por ambos.
30.	 O dano ao erário decorre da falta de documentação hábil para comprovar as despesas incorridas. Não se trata de dano presumido, mas sim de prejuízo constatado, ou seja, pagamentos realizados sem qualquer comprovação de que os serviços e os fornecimentos tenham sido de fato realizados, o que constitui falta grave e conduta reprovável.
31.	 Além disso, é preciso atentar para o que dispões o art. 70, parágrafo único da Constituição Federal, bem como o art. 93 do Decreto-lei 200/1967, a seguir transcritos:
Constituição Federal
Art. 70. A fiscalização contábil, financeira, orçamentária, operacional e patrimonial da União e das entidades da administração direta e indireta, quanto à legalidade, legitimidade, economicidade, aplicação das subvenções e renúncia de receitas, será exercida pelo Congresso Nacional, mediante controle externo, e pelo sistema de controle interno de cada Poder.
Parágrafo único. Prestará contas qualquer pessoa física ou jurídica, pública ou privada, que utilize, arrecade, guarde, gerencie ou administre dinheiros, bens e valores públicos ou pelos quais a União responda, ou que, em nome desta, assuma obrigações de natureza pecuniária.
Decreto-lei 200/1967
Art. 93. Quem quer que utilize dinheiros públicos terá de justificar seu bom e regular emprego na conformidade das leis, regulamentos e normas emanadas das autoridades administrativas competentes"
32.	 A jurisprudência do TCU é pacífica no que tange à responsabilidade subjetiva do gestor em comprovar a boa e regular aplicação dos recursos federais. Assim, quem quer que utilize ou gerencie recursos públicos, por obrigação constitucional e legal, se obriga a demonstrar o correto emprego dos valores federais, nos termos dos arts. 70, parágrafo único, da Constituição de 1988 e do art. 93 do Decreto-lei 200, de 25/2/1967.
33.	 Vale repisar que, questionada quanto à ausência da documentação comprobatória da despesa realizada com os recursos do Fundeb, 2011 e 2012, a responsável optou por responder que se tratava de falha formal e não enviou qualquer documento capaz de comprovar a regular realização da despesa, o que nos leva a inferir que tal documentação não existe, e, assim, suas alegações de defesa devem ser rejeitadas.
34.	 Também não é o caso deste Tribunal apenas proferir determinação corretiva ao Município, como sugere a defesa, pois a oportunidade de comprovar a boa e regular aplicação dos recursos foi concedida no âmbito desta tomada de contas especial, não tendo a responsável pela gestão dos recursos da educação do Município de Coruripe/AL, no período objeto da auditoria, apresentado um único documento dos mais de duzentos saques da conta específica que totalizaram mais de sete milhões de reais, incorrendo em falta grave.
35.	 Dessa forma, em decorrência da ausência de elementos capazes de demonstrar nos autos a boa e regular aplicação dos recursos nos objetivos do Fundeb, bem como a boa-fé da ex-secretária, suas contas devem ser julgadas irregulares e condenada em débito pelos valores que não tiveram sua regular aplicação comprovada.
35.1. Outrossim, a conduta da responsável é reprovável, pois deixou de comprovar a regular aplicação dos recursos federais recebidos, infringindo dever legal e constitucional, causando vultoso dano ao Erário, razões pelas quais lhe deve ser aplicada a multa prevista no art. 57 da Lei 8.443/1992.
35.2. Acerca da proposta de aplicação da multa à responsável, deve-se consignar que não ocorreu a prescrição da pretensão punitiva por parte Corte, haja vista não ter havido o transcurso de mais de dez anos entre a data de ordenação da citação no âmbito deste Tribunal, em 17/5/2016 (peça 10) , e a data da ocorrência das irregularidades, pois o saque irregular mais antigo ocorreu em 26/1/2011 (peça 7, p. 4) .
35.3. Registre-se que por meio do Acórdão 1441/2016-TCU-Plenário, proferido na Sessão Extraordinária do dia 8/6/2016, o TCU firmou o seu entendimento no sentido de que a prescrição da pretensão punitiva deve seguir a regra geral do prazo decenal, contado a partir do fato, em linha com o art. 205 do Código Civil brasileiro, interrompendo-se a contagem do aludido prazo com a ordem de citação, nos termos do art. 240, caput, do Código Processual Civil (Lei 13.105, de 2015) . 
36.	Matriz de Responsabilização
	Irregularidade:
	Realização de pagamentos de despesas com recursos do Fundeb, nos exercícios de 2011 e 2012, sem a correspondente comprovação documental.
Responsável:
Nome: Jeannyne Beltrão Lima Siqueira
CPF: XXX.242.724-XX.
Cargo: ex-secretária municipal de educação de Coruripe/AL.
Gestão: 01/01/2009 a 31/12/2012.
Conduta:
Ordenar e efetuar pagamentos com recursos do Fundeb sem base em documentação comprobatória das despesas quando deveria ordenar e efetuar os pagamentos das despesas somente após a sua regular liquidação.
Critério:
- Constituição Federal, art. 70, parágrafo único;
- Lei 4.320/1964, arts. 62 e 63;
- Decreto-Lei 200/1967, art. 93; e,
- Lei 11.494/2007, art. 25.
Nexo de Causalidade:
A efetuação de pagamentos sem base em documentos comprobatórios das despesas resultou na não comprovação da execução dos serviços e do fornecimento dos bens correspondentes e, assim, acarretou um dano ao Erário de R$ 7.079.410,31.
Culpabilidade:
- não é possível afirmar, com base nos documentos constantes dos autos, que houve boa-fé da responsável;
- a responsável efetuou os pagamentos das despesas sem qualquer documento que as respaldassem;
- é razoável afirmar que era possível à responsável ter consciência da ilicitude do ato praticado;
- é razoável afirmar que era exigível da responsável conduta diversa daquela que ela adotou, consideradas as circunstâncias que a cercavam, pois deveria a responsável só efetuar os pagamentos após a regular liquidação das despesas com base nos contratos, nas notas de empenhos e nos comprovantes da prestação efetiva dos serviços ou do fornecimento dos bens.
II - Análise das Alegações de Defesa apresentadas pelo Sr. Diego Calixto dos Santos
37. O Sr. Diego Calixto dos Santos tomou ciência dos ofícios que lhe foram remetidos, conforme documentos constantes das peças 28 e 33, tendo apresentado, tempestivamente, suas alegações de defesa, conforme documentação integrante da peça 44.
38. O responsável foi ouvido em decorrência das irregularidades a seguir transcritas (peça 24) :
3. O débito é decorrente de ter ordenado, nos anos de 2011 e 2012, operações de pagamento com recursos do Fundeb, abaixo indicadas, sem apresentar a documentação comprobatória dessas despesas, e não terem adotado as medidas cabíveis relativas à guarda dessa documentação nos arquivos municipais, o que infringiu o disposto no parágrafo único do art. 70 da Constituição Federal, os arts. 62, 63 e 64 da Lei 4.320/1964, o art. 25 da Lei 11.494/2007 e os arts. 74, § 2º; 78, § 5º; e 93, do Decreto-Lei 200, de 1967:
II.1 - Síntese das alegações de defesa apresentadas pelo Sr. Diego Calixto dos Santos (peça 44) 
39. Inicialmente, o responsável esclarece que esteve investido no cargo de gerente de apoio financeiro junto à Secretaria Municipal de Educação de Coruripe/AL, no período de janeiro de 2009 a outubro de 2013, e não de Diretor Financeiro.
40. Informa que suas atribuições tinham caráter gerais, genéricas, não possuindo autonomia na ordenança de despesa, tampouco poderes expressos, mormente no que tange aos recursos advindos do FNDE, em especial verbas do Fundeb, onde suas atribuições eram ainda mais restritas, quase inexistentes, e acrescenta:
Esta ausência de autonomia pode perfeitamente ser comprovada pelos documentos já apresentados no Relatório de Auditoria, que demonstram, inclusive, que não há nenhuma participação do Requerente no procedimento adotado para a realização dos pagamentos, tampouco autorização de pagamento e assinatura de cheques.
Diante disso, resta demonstrado que não houve qualquer ato praticado pelo Requerente que tenha ensejado dano ao erário, pela plena inexistência de ato comissivo, conforme demonstrará a seguir.
41.	 Em continuação, reafirma que não era responsável pela administração dos recursos do Fundeb e passa a discorrer sobre a jurisprudência do TCU a respeito da responsabilidade subjetiva dos agentes sobre sua jurisdição. Transcreve o art. 80 do Decreto-lei 200/1967, para concluir, ipsis litteris:
Nessa circunstância, para identificação do ordenador de despesa é importante que este só possa assim ser considerado quando investido de autoridade administrativa, autoridade esta que jamais lhe fora conferida, em especial para gerir recursos do FUNDEB.
Desta forma, o Requerente não pode ser considerado como ordenador de despesa, pois de seus atos não resultam a emissão de empenhos, a autorização de pagamentos ou de dispêndios de recursos. Seu cargo não confere competência para as referidas atribuições.
Ou seja, de forma conclusiva, o Requerente não possuía a competência para deliberar sobre as despesas que seriam realizadas com as verbas recebidas pela secretaria, tampouco a forma como se procederia a despesa. Nem era responsável pela assinatura dos cheques, assim como não o fez, restringindo-se às limitações que seu cargo lhe impunha.
Desta feita, não é razoável que haja imputação de responsabilidade de quem não possuía qualquer ato de gestão de recursos na pasta, seja de empenho ou pagamento, seja dos processos licitatórios. 
42.	 No mérito alega, ipsis litteris:
De toda sorte, mesmo não havendo atuação do Requerente nos processos de pagamento objeto desta TCE, faz-se mister ressaltar que não houve dano ao erário.
É fato que há vício de natureza formal no que concerne ao procedimento de realização da despesa, entretanto, não restou comprovado qualquer existência de superfaturamento quando da utilização dos recursos, implicando na inexistência de dano ao erário e no descabimento do dever de ressarcir à União.
Impende ressaltar ainda que no caso em tela não figura nenhum indício de enriquecimento ilícito por parte do Requerente, tampouco a obtenção de proveito próprio ou de terceiro, que possa ensejar a configuração de dano ao erário e o consequente ressarcimento.
A firme jurisprudência do Superior Tribunal de Justiça é no sentido de "não ser devido o ressarcimento quando não identificado desfalque patrimonial da entidade municipal", ou seja, "havendo a prestação de serviço, a condenação em ressarcimento do dano é considerada indevida, sob pena de enriquecimento ilícito da Administração Pública".
In casu, constatado que em momento algum restou comprovado efetivo dano ao erário, não se faz plausível que enseje ressarcimento ao erário dos valores repassados pelo FNDE, seja pela ilegitimidade do Requerente de figurar no polo passivo, seja pela inexistência de vício relevante.
43.	 Alega, ainda, sua ilegitimidade passiva, em razão de que não detinha o controle da utilização das verbas do Fundeb, não havendo responsabilidade que lhe possa ser atribuída, pois os atos questionados são alheios a sua competência. Cita que a responsabilidade dos agentes no âmbito dos processos nesta Corte é subjetiva e exemplifica pelo Acórdão 2006/2006-TCU-Plenário.
44. Explica que para haver a responsabilização do agente devem estar presentes os seguintes elementos: (i) ação comissiva ou omissiva e antijurídica; (ii) existência de dano; (iii) nexo de causalidade entre a ação e a ilicitude verificada; e (iv) dolo ou culpa do agente. Conclui que "se o entendimento é de que, ainda que haja ato praticado, é necessário que se verifique a existência de dolo, como há de se responsabilizar o Requerente - se sequer houve atuação do mesmo na utilização das verbas do FUNDEB objeto desta TCE?!"
45.	 Assere, ainda, que a jurisprudência desta Corte "é pautada na premissa de que a responsabilização de agentes deve estar embasada em provas de que sua conduta tenha sido decisiva para a ultimação da irregularidade. Portanto, se não existe conduta, não há que se falar em responsabilidade de qualquer natureza".
II.2 - Exame técnico das alegações de defesa apresentadas pelo Sr. Diego Calixto dos Santos
46.	 A responsabilidade no âmbito do TCU é subjetiva. Dessa forma, na tomada de contas especial, devem estar presentes quatro requisitos essenciais, quais sejam: conduta do agente, culpa em sentido amplo (culpa em sentido estrito ou dolo) , dano e nexo de causalidade entre a conduta e o dano.
47.	 Assim, para se estabelecer de forma inequívoca a responsabilidade de um gestor, faz-se necessário analisar o caso concreto, identificar a eventual conduta irregular e estabelecer o nexo de causalidade entre tal conduta e o dano ocorrido.
48. Nos documentos constantes desses autos, não existe qualquer documento que associe atos praticados pelo Sr. Diego Calixto dos Santos com os pagamentos irregulares efetuados sem lastro em documentos comprobatórios das despesas incorridas.
49.	 Assim, não é possível ter certeza da participação do referido senhor nas irregularidades tratadas nesse processo, consequentemente, sua defesa deve ser acolhida e seu nome deve ser excluído da relação processual. 
50. Quanto à questão de mérito, seus argumentos devem ser rechaçados, visto que foi apurada a realização de despesas sem o suporte documental necessário. 
51.	 A Lei 4.320/1964 especifica nos arts. 58 a 65 as fases para a realização da despesa pública: empenho, liquidação e pagamento. A liquidação da despesa consiste na verificação do direito do credor ao pagamento, baseado em documentos e até mesmo na verificação in loco. Assim, a não apresentação de documentação hábil a comprovar os pagamentos realizados, com os recursos repassados para a conta 06000089-3 (Fundeb 40%) , indicam a ocorrência de desvio de recursos públicos e, consequentemente, de prejuízo ao erário.
52.	 O Sr. Diego Calixto, na condição de Gerente de Apoio Financeiro da Prefeitura de Coruripe/AL, até poderia ter responsabilidade na organização e guarda dos documentos, na preparação dos processos de pagamentos. Contudo, não foi possível à equipe de auditoria comprovar sua participação nas graves irregularidades apuradas nesta TCE, ou seja, o nexo de causalidade entre eventuais ações omissivas ou comissivas do referido agente público e a não existência/apresentação da documentação comprobatória de significativo conjunto de despesas públicas. Registre-se que as defesas dos demais responsáveis também não apontaram a responsabilidade do sr. Diego Calixto para a ocorrência das irregularidades em análise.
53.	 Cabe, assim, propor que o sr. Diego Calixto dos Santos (CPF: XXX.407.954-XX) seja excluído da relação processual.
III - Análise das Alegações de Defesa apresentadas pelo Sr. Marx Beltrão Lima Siqueira
54. O Sr. Marx Beltrão Lima Siqueira tomou ciência dos ofícios que lhe foram remetidos, conforme documentos constantes das peças 26, 32, 34, 36 e 43, tendo apresentado, tempestivamente suas alegações de defesa, conforme documentação integrante das peças 47 e 48.  
55. O responsável foi ouvido em decorrência das irregularidades a seguir transcritas (peça 26) :
3. O débito é decorrente de ter ordenado, nos anos de 2011 e 2012, operações de pagamento com recursos do Fundeb, abaixo indicadas, sem apresentar a documentação comprobatória dessas despesas, e não terem adotado as medidas cabíveis relativas à guarda dessa documentação nos arquivos municipais, o que infringiu o disposto no parágrafo único do art. 70 da Constituição Federal, os arts. 62, 63 e 64 da Lei 4.320/1964, o art. 25 da Lei 11.494/2007 e os arts. 74, § 2º; 78, § 5º; e 93, do Decreto-Lei 200, de 1967:
III.1 - Síntese das alegações de defesa apresentadas pelo Sr. Marx Beltrão Lima Siqueira
56. O responsável, de início, alega que apresenta tempestivamente sua defesa e resume os fatos que ensejaram a instauração da TCE.
57.	 Preliminarmente, após tecer considerações sobre o Fundeb e da competência do TCU para fiscalizar os recursos repassados a título de complementação da União, defende a tese de incompetência do TCU, no caso em tela, para fiscalizar os recursos repassados no âmbito do Fundeb para o Município de Coruripe/AL. Para tanto, alega, em suma que, ipsis litteris (peça 47, p. 9-10) :
A d. unidade técnica propôs a instauração da presente TCE diante de supostas irregularidades identificadas quando da análise da correlação entre os pagamentos realizados pela conta 89-3, identificada como "Fundeb 40%", no total de R$ 7.079.410,31.
Atendo-se que a competência desse E. TCU cinge-se apenas à análise de ações realizadas com recursos de origem federal, pode-se concluir que a i. Secex/AL partiu do pressuposto que os R$ 16.061,220,44, repassados a título de complementação da União, foram depositados única e exclusivamente na conta 89-3 (Fundeb 40%) , posto que requer o ressarcimento do valor de R$ 7.079.410,31 em face de despesas que não teriam sido comprovadas. Tal entendimento, com a devida vênia, não detém respaldo nos fatos.
Como bem destacado, as verbas oriundas do Fundeb e aquelas repassadas a título de complementação da União não são separadas. Todo o valor foi depositado na conta 29.422-5, agência 1.050, do Banco do Brasil. Logo, não há como definir que todos os recursos de origem federal foram depositados na conta 89-3 (Fundeb 40%) .
Se assim fosse, a competência desse E. Tribunal se resumiria apenas a averiguar as irregularidades contidas no item 3.3 do Relatório de Fiscalização n. 93/2013, eis que as demais despesas obrigatoriamente teriam sido realizadas com quantia proveniente dos impostos e transferências dos Estados, Distrito Federal e Municípios, vinculados à educação, por força do disposto no art. 212 da CF/1998.
Quando muito, poder-se-ia presumir que houve a repartição da complementação feita pela União (R$ 16.061.220,44) proporcionalmente ao percentual legalmente fixado, isto é, 40% para a conta 89-3 (R$ 6.424.448,18) e 60% para a conta 88-5 (R$ 9.636.722,26) . Todavia, no cenário cogitado, o valor do dano imputado (R$7.079.410,31) é maior que o valor possivelmente repassado (R$ 6.424.448,18) .
Assim sendo, ao mínimo, se enxerga irregularidade na fixação do suposto valor a ser ressarcido à União (sic) , bem como possibilidade de se estar ultrapassando a competência desse E. TCU e invadindo a competência do C. Tribunal de Contas do Estado de Alagoas (TCE/AL) .
De todo o modo, o que vale destacar é que o v. Acórdão 2049/2009-TCU-Plenário é claro dizer que esse E. TCU não detém competência para fiscalizar a totalidade dos recursos repassados pelo Fundeb, como fez a i. Secex/PI (sic) , quando da elaboração do Relatório de Fiscalização n. 93/2013, muito menos presumir que o suposto dano ao erário (R$ 7.079.410,31) foi realizado com recursos de origem federal.
Desse modo, ante a impossibilidade de segregar as despesas relacionadas aos recursos de impostos e transferências dos Estados, Distrito Federal e Municípios, vinculados à educação, por força do disposto no art. 212 da CF/1998, e aquelas ações realizadas com verbas repassadas a título de complementação da União, verifica-se a ausência de competência desse E. Tribunal para apreciar a matéria.
58.	Prossegue, ainda em caráter preliminar, alegando a "nulidade da citação" em decorrência da "impossibilidade de se identificar qual é a conduta de fato apontada como irregular".  Para tanto, discorre, ipsis litteris:
Quando da elaboração da instrução que precedeu a citação do ora Defendente, a i. Secex/PI (sic) apontou que teriam sido identificadas operações de pagamento sem a correspondente comprovação documental da realização das despesas, o que tornaria impossível avaliar a sua regularidade e estabelecer o nexo causal, levando, assim, à presunção de que houve desvio de recursos públicos.
Na sequência, a d. unidade técnica transcreve trecho do Relatório de Fiscalização n. 93/2013, o qual imputa ao ora Defendente como conduta irregular o suposto fato deste ter emitido cheques nominativos à própria Prefeitura do Município de Coruripe/AL, quando deveria ser diretamente ao fornecedor/prestador de serviços. Segundo a instrução, esta ação também evidenciaria o desvio de recursos públicos, na medida em que impediria a comprovação da boa e regular aplicação das verbas e a identificação dos saques realizados.
Indaga-se: qual a irregularidade que supostamente acarretou em desvio de recursos e utilizada para fundar a instauração da presente TCE? Não apresentação de documento ou a emissão de cheques?
Em situação com essa, esse E. Tribunal já reconheceu a presença de nulidade, na medida em que a dúvida acima exposta limita o direito de defesa do jurisdicionado. Nesse sentido, cita-se trecho do voto proferido pelo i. Ministro Ubiratan Aguiar, quando da prolação do v. Acórdão 354/2007-TCU-Segunda Câmara:
 (omissis) 
Assim sendo, deve ser reconhecida a presença de vício na citação realizada, devendo o ato processual ser realizado novamente, identificando claramente a conduta apontada como irregular.
59.	 Por fim, após discorrer sobre a posição doutrinária de membros do TCU a respeito dos aspectos a serem considerados quando da responsabilização de agentes públicos, o responsável alega sua ilegitimidade passiva tendo em vista que, ipsis litteris:
Diante de todo esse contexto, cabe avaliar nos autos o cenário do Município de Coruripe/AL e aspecto subjetivo do ora Defendente, a fim de averiguar se houve culpa in vigilando e/ou de culpa in elegendo.
No que se refere ao cenário da municipalidade, cuja receita total estimada para o ano de 2017 é de R$ 205.186.460,00 (duzentos e cinco milhões, cento e oitenta e seis mil, quatrocentos e sessenta reais) 6, é impossível que o prefeito execute sozinho todo o orçamento. Há desconcentração de suas atribuições e delegação de competência, a fim de viabilizar o cumprimento das atividades inerentes do cargo.
Dessa forma, é impraticável que o chefe do Poder Executivo fiscalize por completo as ações de todos os servidores públicos da municipalidade, no sentido de averiguar a legalidade de todos os atos praticados.
No caso do Município de Coruripe/AL, as verbas destinadas ao ensino básico são geridas pela Secretaria Municipal de Educação. Nos autos, a responsabilização que deu ensejo à citação advém de ato supostamente praticado pelo Diretor Financeiro daquele órgão, então subordinado a titular da pasta à época, que, por sua vez, foi escolhida para o cargo pelo ora Defendente, na qualidade de Prefeito do Município de Coruripe/AL.
Agiu-se aqui com base na desconcentração do poder, por meio de delegação de competências, a qual qualquer administrador médio teria feito. Pensamento contrário exige que todo prefeito seja o responsável pela organização de toda documentação contábil da respectiva prefeitura. Seria necessário que o chefe do Poder Executivo fizesse apenas isso, visto o volume de documentos, o que certamente é inviável.
Isso, inclusive, restou em parte reconhecido pelo i. Relator, quando do despacho acostado à peça 10, ao determinar a inclusão da titular da pasta e do Diretor Financeiro no polo passivo do presente processo.
Dessa forma, pode-se afirmar que não houve falha grave por parte do ora Defendente. Não se exigiria conduta adversa (aspecto subjetivo) , o que já afasta a possível presença da culpa in vigilando. No que tange à culpa in elegendo, esta também não se faz presente, posto que o administrador médio também desconcentra o poder e delega funções a outros servidores, os quais, por sua vez, procedem da mesma forma. É demais responsabilizar o ora Defendente pelo ato praticado por um servidor que não era sequer seu subordinado direto.
Assim sendo, tem-se a ilegitimidade do ora Defendente par figurar no rol de responsáveis da TCE em tela.
60.	 No mérito, quanto à completa ausência da documentação comprobatória dos saques impugnados, o responsável nada apresentou, do que se depreende que reconhece as irregularidades ocorridas.
III.2 - Exame técnico das alegações de defesa apresentadas pelo Sr. Marx Beltrão Lima Siqueira
61. De início, ressalte-se que se aplica também no exame da defesa do ex-prefeito, a mesma análise lançada para as alegações da ex-secretária de educação de Coruripe/AL, Jeannyne Beltrão Lima Siqueira (itens 25 a 35 acima) .
62.	 As alegações de incompetência do TCU para fiscalizar os recursos do Fundeb e a respeito da proporcionalidade do débito a ser imputada não devem ser acolhidas. A defesa posicionou-se seguindo a análise feita por uma Unidade Técnica deste Tribunal, e que foi transcrita no Relatório que antecedeu o Acórdão 2049/2009-TCU-Plenário.
62.1. Entretanto, no voto de lavra do Exmo. Sr. Ministro Augusto Nardes, condutor do referido Acórdão 2049/2009-TCU-Plenário, a tese da unidade técnica foi totalmente afastada e houve o posicionamento pela competência desta Corte para fiscalizar a aplicação dos recursos do Fundeb no tocante à complementação da União e que o TCU poderá determinar o ressarcimento ao erário até o limite do valor total repassado pela União nos exercícios financeiros. A posição final desta Corte evidenciada no referido Voto foi desconsiderada pela defesa.
62.2. Para não restar dúvidas acerca da matéria, pertinente transcrever excerto do Voto acima citado, ipsis litteris:
8. Não pode haver dúvidas acerca da competência do TCU para fiscalizar a aplicação dos recursos do Fundeb no tocante à complementação da União. Tal competência resulta, além de disposição constitucional (arts. 70 e 71 da CF/1988) , diretamente do art. 26, inciso III, da Lei nº 11.494/2007, que assim dispõe:  
"Art. 26. A fiscalização e o controle referentes ao cumprimento do disposto no art. 212 da Constituição Federal e do disposto nesta Lei, especialmente em relação à aplicação da totalidade dos recursos dos Fundos, serão exercidos:
I - pelo órgão de controle interno no âmbito da União e pelos órgãos de controle interno no âmbito dos Estados, do Distrito Federal e dos Municípios;
II - pelos Tribunais de Contas dos Estados, do Distrito Federal e dos Municípios, junto aos respectivos entes governamentais sob suas jurisdições;
III - pelo Tribunal de Contas da União, no que tange às atribuições a cargo dos órgãos federais, especialmente em relação à complementação da União" (grifei) .
9. Com base nos métodos lógico e gramatical de interpretação da norma jurídica, está evidente a legitimidade desta Corte para controlar a aplicação de tais recursos, de tal modo que não vejo como dar a seu conteúdo o sentido proposto pelo auditor. (grifamos) 
10.  Nos casos envolvendo fiscalizações de recursos do Fundef, conforme disciplinamento da Instrução Normativa TCU nº 36/2000, basta ver que a atuação do Tribunal sempre se pautou pela Lei nº 9.424/1996, revogada pela Lei nº 11.494/2007, e no Decreto nº 2.264/1997. Desse modo, não me ocorre que o legislador ordinário tenha tido o intuito de modificar sistemática contumaz que vinha sendo adotada desde então. 
11. Independe de as deliberações citadas pelo auditor - prolatadas em processos de acompanhamento conduzidos pela Secretaria de Macroavaliação Governamental - terem tido como escopo a adequação dos cálculos do valor por aluno e o percentual devido pela União em caráter complementar, não há óbices a que as ações do TCU sejam voltadas a verificar a conformidade da aplicação dos recursos nas finalidades estabelecidas em lei - ações de manutenção e desenvolvimento do ensino para a educação básica. (grifamos) 
12. Outrossim, só posso compreender que a inexistência, na jurisprudência desta Casa, de recentes decisões que abordem a regularidade na aplicação dos recursos do Fundeb deve-se ao pouco tempo transcorrido desde a entrada em vigor da Lei nº 11.494/2007. De outro lado, é fato que, em diversos processos apreciados recentemente pelo Tribunal, principalmente de tomada de contas especial, verificaram-se irregularidades na aplicação dos recursos do Fundef, haja vista o longo período em que a Lei nº 9.424/1996 permaneceu vigente. Nessa linha, trago à colação os seguintes precedentes: Acórdãos nº s 1.120/2008, 1.035/2008, 725/2009 e 1.312/2009, da 1ª Câmara; Acórdãos nº s 3.408/2007, 549/2008 e 3.115/2008, da 2ª Câmara; e Acórdãos nº s 711/2008 e 738/2008, do Plenário. 
13. Em posicionamento recente, o Ministro-Substituto Marcos Bemquerer Costa defendeu esta mesma linha de raciocínio no voto condutor do Acórdão 1312/2009-TCU-Primeira Câmara, nas seguintes palavras:
"10. Dito isso, cumpre afirmar que, embora o fator determinante da competência do TCU seja a realização, em determinado exercício, de transferências da União ao Fundef, a título de complementação das verbas a ele destinadas pelos Estados e Municípios, o objeto a ser fiscalizado por esta Casa não se resume aos aspectos financeiros da sua gestão. Compreende o cumprimento de todo o conjunto de obrigações impostas pelas normas de regência aos entes envolvidos no seu custeio e operacionalização. Caso constatada irregularidade, além das providências mencionadas nos dispositivos acima transcritos, cabe ao Tribunal determinar a adoção de providências corretivas, nos termos do art. 250, II, do RI/TCU, a fim de que o objetivo da Lei e da Constituição seja atingido.
11. Diante deste contexto, cumpre a este Tribunal analisar a gestão dos recursos do Fundef, efetuada no âmbito do Município de Souto Soares/BA, também nos exercícios de 2001 a 2004. Nesse sentido, procedeu-se ao exame dos pareceres prévios do TCM/BA referentes aos anos em questão (fls. 73/116) , que resultou nas seguintes constatações: (...) " (grifei) .
14. Sendo o TCU competente, portanto, para fiscalizar os recursos do Fundeb, resta saber qual o alcance dessa competência, se pode atingir a totalidade dos recursos fiscalizados ou apenas a parte repassada pela União, em caso da complementação definida no art. 4º da Lei nº 11.494/2007.
15. Em se tratando da fiscalização de recursos do Fundef, segundo algumas decisões do TCU (v.g. Decisão nº 61/2002-Plenário, Acórdão 220/2005-TCU-Primeira Câmara e Acórdão 3408/2007-TCU-Segunda Câmara) , entendeu-se dispensável efetuar a proporcionalização dos valores segundo a origem das fontes repassadoras, ou seja, se estadual, municipal ou federal. 
16. Perfilhou-se, ainda, entendimento de que, constatado desvio de finalidade na aplicação dos recursos, nada obsta a que este Tribunal determine a restituição integral das quantias geridas e não apenas da parcela retirada dos cofres da União para compor parcialmente o fundo em caráter de complementação. Um dos argumentos utilizados centra-se no fato de que os recursos impugnados são devidos ao Fundo, diferentemente do que ocorre em convênios e/ou instrumentos congêneres, quando se determina a restituição ao Tesouro Nacional. 
17. É o que se depreende do seguinte excerto extraído do voto condutor do Acórdão 220/2005-TCU-Primeira Câmara, da lavra do eminente Ministro-Substituto Augusto Sherman Cavalcanti:
"10. À semelhança do que já decidiu este Tribunal acerca da gestão de recursos do Fundo de Manutenção e Desenvolvimento do Ensino Fundamental e de Valorização do Magistério (Fundef) em conta única composta por valores provenientes das diversas esferas governamentais, entendo que não há óbices a que a citação ocorra pela totalidade dos recursos aplicados com desvio de finalidade pelo município.
11. Sigo na mesma linha adotada pelo Tribunal quando da prolação da Decisão Plenária 61/2002, cujo raciocínio idêntico pode ser aplicado ao presente caso, conforme passo a expor.
12. Da mesma forma que naquele fundo, os recursos repassados pelo FNS para cobertura dos serviços de assistência básica, que compõem o PAB - parcelas fixa e variável destinadas ao Município de Guaçuí - são disponibilizados mediante transferências fundo a fundo.
13. Assim, de forma diversa da que ocorre com os convênios celebrados pelos órgãos e entidades da Administração Pública para transferência de recursos constantes do Orçamento Geral da União, contabilizados na Conta Única do Tesouro, quando há necessidade de restituição dos recursos federais transferidos pelo FNS esses recursos são devolvidos à conta única vinculada ao respectivo fundo a fim de custear ações destinadas à cobertura das ações e serviços de saúde a serem implementados pelos estados, municípios e pelo Distrito Federal, a teor do que dispõe o art. 2º, inciso IV e parágrafo único, da Lei 8.172/90. Portanto, os recursos não retornam à União, à conta única do Tesouro Nacional, mas ao próprio fundo, não impedindo assim a ação deste Tribunal em prol da restituição integral dos valores aplicados indevidamente.
14. Sob a mesma perspectiva traçada pela linha de entendimento esposada na retromencionada decisão, também entendo que no presente caso a adoção de critério diferente do que aqui defendido, ou seja, da citação pelo montante integral, acarretaria custos elevados para a recomposição dos valores desviados, já que além daqueles inerentes ao próprio processo do TCU e eventual processo de execução futura, a sociedade arcaria também com custos inerentes ao processo no tribunal de contas estadual e/ou municipal, bem como os concernentes à respectiva execução dos títulos porventura constituídos a partir de decisões desses tribunais.
15. Portanto, caso o débito seja apurado de forma proporcional, haveria a necessidade de formação de processos distintos, no âmbito dos tribunais de contas de cada esfera governamental, para recuperação da integralidade dos recursos à proporção do direito relativo a cada esfera transferidora desses, com o ônus decorrente, contrariando o princípio da economia processual.
16. Ademais, a existência e a tramitação desses processos poderia eventualmente levar a uma situação em que os custos totais para a recomposição das quantias desviadas superaria o eventual montante recuperado, com prejuízo aos cofres públicos, ou, em outra hipótese, diante desse custo, poderia provocar o arquivamento do processo, sem julgamento de mérito, resultando em benefício ao infrator. Outra hipótese a se considerar seria o fato de eventualmente ocorrerem decisões divergentes no âmbito das diferentes esferas de atuação, nos respectivos tribunais de contas, sobre o mesmo fato irregular.
17. Exatamente por isso, como defendido na decisão paradigmática já mencionada, e nas palavras do eminente Relator daquele feito, o Auditor Marcos Bemquerer Costa, "...não se pode olvidar que a atuação das entidades fiscalizadoras deve ser norteada pela conjugação de esforços, buscando zelar pela boa e correta aplicação dos recursos públicos, tendo como parâmetros a eficiência e a racionalidade." (Decisão 61/2002 - Plenário) . Com efeito, essa atuação não pode-se dar de forma isolada e desarrazoada, especialmente em relação à formação de processos distintos para a recomposição desses valores.
18. Por oportuno, e em razão da semelhança dos casos comparados, trago à baila o seguinte trecho da Proposta de Decisão conduzida por aquele eminente Relator nos autos do TC Processo 001.986/2001-7 que, aprovada pelo Pleno do Tribunal, resultou na Decisão 61/2002 - Plenário - TCU, já mencionada, em que a impossibilidade de se identificar a origem dos valores impugnados, se federal, estadual ou municipal, teve ainda o seguinte tratamento:
'7. Deve-se ter em conta, ainda, que não há possibilidade de identificar se os valores impugnados são provenientes de recursos do complemento da União ou oriundos das outras fontes que compõem o fundo (municipais e estaduais) , pois todos são depositados na conta específica vinculada ao Fundef em cada Estado/Município, nos termos do art. 3º da Lei 9.424/96. Assim, ao constatar desvio de valores, não se pode determinar se aquelas quantias são originárias de recursos da União, Estado, ou Município. (...) '
 (...) "
18. Embora concorde com o entendimento acima em suas linhas mestras, dissinto quanto ao fato de se considerar ilimitada a competência deste Tribunal, exatamente porque a redação do art. 26, inciso III, da Lei nº 11.494/2007 dispôs em sentido contrário, ou seja, reservando àquele o poder de fiscalizar e controlar a aplicação dos recursos do Fundeb no que diz respeito "às atribuições a cargo dos órgãos federais, especialmente em relação à complementação da União" (grifei) .
19. Antes da edição da referida lei, de fato, nada impedia que se estabelecesse juízo ampliativo acerca da competência do Tribunal, porquanto os normativos aplicáveis à espécie, seja a Lei nº  9.424/1996, o Decreto nº 2.264/1997 ou a própria Decisão Normativa TCU nº 36/2000, não continham disciplinamento restritivo. 
20. Não se pode olvidar que os Tribunais de Contas dos Estados, do Distrito Federal e dos Municípios, igualmente, detêm tal competência por força de Lei. Nesse caso, quando presentes indícios de irregularidade na gestão de recursos do Fundeb, e antes de proceder às apurações pertinentes, cabe ao TCU verificar, junto a tais Cortes de Contas, a existência de deliberações ou trabalhos em andamento que versem sobre os mesmos fatos geradores, mediante consulta às respectivas bases de dados, ou diligência. Com isso, buscar-se-á evitar superposição de esforços e mais de uma condenação fundada na mesma situação fática.
21.  O mesmo se aplica ao caso de apenação dos gestores por conta de falta grave na aplicação dos recursos do Fundo, a fim de se evitar bis in idem. Essa questão veio à tona quando da prolação do Acórdão 1312/2009-TCU-Primeira Câmara, tendo, inclusive, constado de sua ementa, senão vejamos:
"Verificada a ocorrência de desvio de finalidade na aplicação de recursos do Fundef que já ensejou imputação de débito ao município e aplicação de multa ao gestor, no âmbito do Tribunal de Contas Municipal, não deve o TCU aplicar nova apenação, em razão dessa mesma ocorrência, sob pena de se promover bis in idem."		
22. Obviamente, o espírito colaborativo deve estar presente entre os Tribunais de Contas do país e demais órgãos do controle interno, uma vez que a fiscalização deve ser exercida, por força da Lei, de maneira conjunta, e não de modo concorrente. 
23. Considero, pois, louvável que os demais tribunais de contas, como já vem sendo feito em muitos casos, dêem ciência de suas decisões a esta Corte, e vice-versa, sempre que verificadas falhas ocasionadoras de dano aos cofres do Fundeb e tiver havido complementação da União. Tal medida, ao mesmo tempo em que tem o condão de fornecer subsídios para o caso de se verificar a viabilidade das ações do TCU, pode servir como meio de provocar as Cortes de Contas Estaduais e Municipais a buscar o ressarcimento, àqueles Fundos, dos valores que efetivamente excedam a parcela devida pela União. 
24. Em último caso, na hipótese de haver decisões originárias de dois ou mais tribunais de contas, nas quais se ateste a mesma irregularidade ocasionadora de dano aos cofres do citado Fundo, a questão pode ser suscitada na fase de cobrança judicial ou mesmo em sede de execução judicial, em que a apresentação de um título pode ensejar a desconstituição do outro. 
25. De acordo com as considerações acima, tem-se que:
	a) o TCU é competente, por expressa disposição legal (art. 26, inciso III, da Lei nº  11.494/2007) , para fiscalizar a aplicação dos recursos do Fundeb repassados pela União a título de complementação;  (grifamos) 
	b) constatado desvio de finalidade ou outra irregularidade na gestão desses recursos, cabe ao TCU adotar as providências necessárias com vistas ao ressarcimento do dano, limitado ao total repassado pela União no (s) exercício (s) financeiro (s) ;  (grifamos) 
	(...) 
63.	 Do excerto acima transcrito, conclui-se que: o TCU é competente para fiscalizar a aplicação dos recursos do Fundeb repassados pela União a título de complementação; a adoção de medidas por parte do TCU com vistas ao ressarcimento do dano, está limitada ao total dos recursos repassados a título de complementação.
64. Dessa forma, uma vez que a quantia impugnada, R$ 7.079.410,31, é menor que o montante repassado a título de complementação, R$ 16.061.220,44, não houve nenhuma irregularidade na fixação do valor a ser ressarcido.
65. A alegação de nulidade da citação, também, não deve ser acolhida, visto que o ofício citatório (peça 26) foi expedido com observância a todos os dispositivos previstos na Resolução TCU 170/2014, a saber:
65.1. O ato que ordenou a citação (peça 10) , fixou prazo para seu cumprimento, o qual foi prorrogado a pedido do responsável (peças 36 e 42) .
65.2. A comunicação explicitou a sua finalidade, com especificações e fundamentos bastantes para o saneamento do processo e o exercício da ampla defesa, tendo sido informado ao destinatário:
a) faculdade de, mediante requerimento, obter vista e cópia do processo;
b) as sanções a que estará sujeito no caso de ser considerado revel ou tiver sua defesa rejeitada pelo Tribunal;
c) foi alertado que os originais das peças processuais apresentadas via fac-símile ou meio eletrônico devem ser remetidos ao Tribunal no prazo de até cinco dias, contados da data do seu recebimento, sob pena de serem considerados como não praticados os atos processuais fundamentados nas peças não substituídas.
65.3. Foi encaminhada ao destinatário cópia de peças dos autos (instrução e páginas 25-39 do Relatório de Auditoria) juntamente com a comunicação, para subsidiar a defesa.
65.4. O expediente citatório contém, além dos elementos mencionados nos itens 64.1 a 64.3, outras informações necessárias à apresentação da defesa, ao recolhimento da importância devida, ou a ambas as providências, tais como:
a)  descrição sobre a origem do débito, a saber:
3. O débito é decorrente de ter ordenado, nos anos de 2011 e 2012, operações de pagamento com recursos do Fundeb, abaixo indicadas, sem apresentar a documentação comprobatória dessas despesas, e não terem adotado as medidas cabíveis relativas à guarda dessa documentação nos arquivos municipais, o que infringiu o disposto no parágrafo único do art. 70 da Constituição Federal, os arts. 62, 63 e 64 da Lei 4.320/1964, o art. 25 da Lei 11.494/2007 e os arts. 74, § 2º; 78, § 5º; e 93, do Decreto-Lei 200, de 1967:
b)  indicação dos valores históricos;
c)  indicação das datas das ocorrências;
d)  indicação da entidade ou do órgão ao qual deve ser recolhida a importância devida;
e) informação de que o valor deve ser recolhido com atualização monetária, abatendo-se na oportunidade a quantia já ressarcida atualizada monetariamente, nos termos da legislação em vigor.
f)  esclarecimento ao responsável que o recolhimento tempestivo do débito somente saneará o processo caso seja reconhecida a boa-fé do envolvido e não tenha sido constatada outra irregularidade nas contas;
g)  esclarecimento ao responsável de que o não-atendimento à citação implicará revelia, para todos os efeitos, dando-se prosseguimento ao processo;
65.5. Foi encaminhado, em anexo ao expediente citatório, demonstrativo de atualização de débito.
65.6. O fato de no Relatório de Auditoria constarem outras irregularidades 	que não o pagamento de despesas sem suporte documental, de modo algum invalida a citação aqui tratada, visto que o fato ensejador desta TCE foi a realização de pagamentos com recursos do Fundeb sem a comprovação documental da realização das despesas, o que está claramente explícito no ofício de citação.
66.	 Quanto à alegação de ilegitimidade passiva do responsável, a exemplo das demais preliminares suscitadas, também, não deve prosperar. Primeiro, porque não foram encaminhados documentos comprobatórios das alegadas delegações de competência. Segundo, porque os documentos dos autos não demonstram uma desconcentração administrativa, pelo contrário, o que se vê é uma administração concentrada, em que todos os pagamentos são autorizados e efetuados pelo chefe do poder executivo em conjunto com sua secretaria de educação.
67.	 Ademais, em nenhum momento o Sr. Marx Beltrão questionou a constatação de que ele ordenou as despesas, ou seja, assinou os cheques, juntamente com a Sra. Jeannyne Beltrão, relativos aos saques da conta do Fundeb sem o lastro em documentações comprobatórias das despesas. De todo modo, à peça 105 do TC Processo 005.583/2013-6 (Relatório de Auditoria) , constam cópias de outros cheques da mesma conta assinados por ambos.
68.	 Conforme já consignado no item 30 acima, o dano ao Erário decorre da falta de documentação hábil para comprovar as despesas incorridas. Não se trata de dano presumido, mas sim de prejuízo constatado, ou seja, pagamentos realizados sem qualquer comprovação de que os serviços e os fornecimentos tenham sido de fato realizados, o que constitui falta grave e conduta reprovável.
69.	 Ademais, constitui posição uniforme desta Corte no sentido de que:
O ônus de comprovar a regularidade da integral aplicação dos recursos públicos na consecução do objeto do convênio compete ao gestor, por meio de documentação consistente, que demonstre, de forma efetiva, os gastos incorridos e o liame causal entre as despesas realizadas e os recursos federais recebidos (v.g. Acórdãos nº s 3.238/2006, 567/2008, 670/2008, 1.362/2008 e 1.423/2008, todos da 1ª Câmara) 
70.	 Vale repisar ser dever do gestor não só demonstrar os gastos por ele realizados com os recursos que lhe foram confiados, no caso, do Fundeb, mas também comprovar que as despesas executadas guardam indubitável relação com os objetivos, metas e resultados buscados e atingidos pelo convênio. Neste caso, nada disso foi comprovado, o que demonstra a gravidade das condutas irregulares.
71.	Também é importante destacar que não há que se falar em culpa in vigilando ou in elegendo, visto que não houve delegação de competência, mas sim, em culpa por imprudência, ou seja, por falta de cautela, pois foram realizados centenas de pagamentos, em valor total bastante significativo, sem observância aos comandos legais.
72. Não se pode olvidar que o ex-prefeito não apresentou qualquer documento comprobatório dos cerca de duzentos saques da conta específica, no valor total superior a R$ 7 milhões, valor que deveria ter sido utilizado para o pagamento de despesas do Fundeb. Não foi demonstrado que os cheques foram emitidos tendo por base processos administrativos validamente constituídos. Era de se esperar que as defesas trouxessem aos autos as documentações comprobatórias capazes de atestar a regularidade dos saques na conta do Fundeb, o que não ocorreu.
73.	Matriz de Responsabilização
	Irregularidade:
	Realização de pagamentos de despesas com recursos do Fundeb, nos exercícios de 2011 e 2012, sem a correspondente comprovação documental.
Responsável:
Nome: Marx Beltrão Lima Siqueira.
CPF: XXX.965.644-XX.
Cargo: ex-prefeito municipal de Coruripe/AL.
Gestão: 01/01/2005 a 31/12/2012.
Conduta:
Ordenar e efetuar pagamentos com recursos do Fundeb sem base em documentação comprobatória das despesas quando deveria ordenar e efetuar os pagamentos das despesas somente após a sua regular liquidação.
Critério:
- Constituição Federal, art. 70, parágrafo único;
- Lei 4.320/1964, arts. 62 e 63;
- Decreto-Lei 200/1967, art. 93; e,
- Lei 11.494/2007, art. 25.
Nexo de Causalidade:
A efetuação de pagamentos sem base em documentos comprobatórios das despesas resultou na não comprovação da execução dos serviços e do fornecimento dos bens correspondentes e, assim, acarretou um dano ao Erário de R$ 7.079.410,31.
Culpabilidade:
- não é possível afirmar, com base nos documentos constantes dos autos, que houve boa-fé do responsável;
- o responsável efetuou os pagamentos das despesas sem qualquer documento que as respaldassem;
- é razoável afirmar que era possível ao responsável ter consciência da ilicitude do ato praticado;
- é razoável afirmar que era exigível, do responsável, conduta diversa daquela que ele adotou, consideradas as circunstâncias que o cercavam, pois deveria o responsável só efetuar os pagamentos após a regular liquidação das despesas com base nos contratos, nas notas de empenhos e nos comprovantes da prestação efetiva dos serviços ou do fornecimento dos bens.
74.	Pelo exposto, ressaltando que o responsável não contestou as irregularidades perpetradas nem demonstrou qualquer esforço no sentido de comprovar a regularidade das despesas realizadas com recursos do Fundeb, deve-se propor a rejeição das alegações de defesa apresentadas pelo Sr.  Marx Beltrão Lima Siqueira, o julgamento das contas pela irregularidade, a sua condenação em débito e aplicação da multa prevista no art. 57 da Lei 8.443/1992.
75.	A ausência da documentação comprobatória dos saques realizados gera a ocorrência de dano ao erário, bem como de desvio de recursos públicos, pois não se sabe o destino dado aos valores sacados.
76.	Acerca da proposta de aplicação da multa ao responsável, deve-se consignar que não ocorreu a prescrição da pretensão punitiva por parte Corte, haja vista não ter havido o transcurso de mais de dez anos entre a data de ordenação da citação no âmbito deste Tribunal, em 17/5/2016 (peça 10) , e a data da ocorrência das irregularidades, pois o saque irregular mais antigo ocorreu em 26/1/2011 (peça 7, p. 4) .
77.	Registre-se que por meio do Acórdão 1441/2016-TCU-Plenário, proferido na Sessão Extraordinária do dia 8/6/2016, o TCU firmou o seu entendimento no sentido de que a prescrição da pretensão punitiva deve seguir a regra geral do prazo decenal, contado a partir do fato, em linha com o art. 205 do Código Civil brasileiro, interrompendo-se a contagem do aludido prazo com a ordem de citação, nos termos do art. 240, caput, do Código Processual Civil (Lei 13.105, de 2015) .
INFORMAÇÕES ADICIONAIS
78.	 Verificou-se pelo historiado no item 3 acima que o Município de Coruripe/AL incorreu em outra irregularidade na movimentação dos recursos do Fundeb, que consistiu na transferência de recursos do Fundeb para outras contas do Município, a partir das quais foram movimentadas.
79. Contudo, deixa-se de propor qualquer medida adicional em razão de que este Tribunal, no âmbito do processo de Relatório de Acompanhamento TC Processo 014.155/2014-1, que objetivou, dentre outros, mapear riscos através da análise de tipologias identificadas na gestão de recursos federais repassados aos municípios do Estado de Alagoas na Função Educação, proferiu o Acórdão 405/2016-TCU-Plenário, sessão de 2/3/2016, por meio do qual determinou que fosse dada a seguinte ciência aos municípios alagoanos:
a) dar ciência aos municípios, descritos no subitem 1.2 do presente acórdão, de que a transferência de recursos da conta única e exclusiva do Fundo de Manutenção e Desenvolvimento da Educação Básica e de Valorização dos Profissionais da Educação (Fundeb) para outras contas de livre movimentação do Município contraria o art. 2º, § 1º do Decreto 7.507/2011, o art. 4º da Resolução FNDE 44/2011 e o art. 2º da Portaria Conjunta STN/FNDE 3/2012 e torna obscuro, para os órgãos de controle federais, através do acesso on line à movimentação das contas específicas detentoras de recursos federais, identificar os reais beneficiários dos pagamentos realizados com os recursos repassados pela União;
CONCLUSÃO
80. Em face da análise promovida nos itens 25 a 36, propõe-se rejeitar as alegações de defesa apresentadas pela Sra. Jeannyne Beltrão Lima Siqueira, uma vez que não foram suficientes para afastar as irregularidades a ela atribuídas.
81.	 Em face da análise promovida nos itens 46 a 53, propõe-se acolher as alegações de defesa apresentadas pelo Sr. Diego Calixto dos Santos, uma vez que foram suficientes para comprovar a ausência de sua participação nas irregularidades constatadas, e, assim, deverá ser proposta a sua exclusão da relação processual.
82.	 Em face da análise promovida nos itens 61 a 75, propõe-se rejeitar as alegações de defesa apresentadas pelo Sr. Marx Beltrão Lima Siqueira, uma vez que não foram suficientes para afastar as irregularidades a ele atribuídas.
83.	Os argumentos de defesa tampouco lograram afastar o débito imputado aos responsáveis. Ademais, inexistem nos autos elementos que demonstrem sua boa-fé ou a ocorrência de outros excludentes de culpabilidade. Desse modo, suas contas devem, desde logo, ser julgadas irregulares, nos termos do art. 202, § 6º, do Regimento Interno/TCU, procedendo-se à sua condenação em débito e à aplicação da multa prevista no art. 57 da Lei 8.443/1992.
84. Importante considerar que os acórdãos condenatórios lavrados por esta Corte que envolvam o recolhimento de recursos aos cofres municipais, como é o caso das condenações que envolvem o Fundeb, deverão ser objeto de ação judicial de execução de iniciativa da procuradoria jurídica do Município. Para que haja ciência desse crédito constituído em favor do município e que se possa acompanhar a adoção das medidas judiciais cabíveis, pertinente que se dê ciência da deliberação, acompanhada de cópia dos autos, ao Tribunal de Contas do Estado de Alagoas, ao Ministério Público do Estado de Alagoas e ao Conselho de Acompanhamento e Controle Social do Fundeb de Coruripe/AL.
85.	 Por fim, considerando que o processo estava com o julgamento sobrestado, nos termos do despacho do E. Ministro-Relator à peça 35, deve-se propor o levantamento do sobrestamento.
PROPOSTA DE ENCAMINHAMENTO
86. Diante do exposto, submetemos os autos à consideração superior, propondo ao Tribunal:
a) levantar o sobrestamento dos autos;
b) com fundamento nos arts. 1º, inciso I, 16, inciso III, alíneas "c" e "d", da Lei 8.443/1992 c/c os arts. 19 e 23, inciso III, da mesma Lei, e com arts. 1º, inciso I, 209, incisos III e IV, 210 e 214, inciso III, do Regimento Interno, que sejam julgadas irregulares as contas do Sr. Marx Beltrão Lima Siqueira, CPF:  XXX.965.644-XX) , ex-prefeito municipal de Coruripe/AL, e da Sra. Jeannyne Beltrão Lima Siqueira, CPF: XXX.242.724-XX, ex-secretária municipal de educação de Coruripe/AL, e condená-los, solidariamente, ao pagamento das quantias a seguir especificadas, com a fixação do prazo de quinze dias, a contar das notificações, para comprovarem, perante o Tribunal (art. 214, inciso III, alínea "a", do Regimento Interno) , o recolhimento das dívidas aos cofres do Fundo de  Manutenção  e  Desenvolvimento  da  Educação  Básica  e  de  Valorização  dos  Profissionais  da Educação  -  Fundeb,  do  Município  de  Coruripe/AL, atualizadas monetariamente e acrescidas dos juros de mora, calculados a partir das datas discriminadas, até a data dos recolhimentos, na forma prevista na legislação em vigor:
 (...) 
         Valor atualizado até 17/3/2017: R$ 11.168.774,78
c) aplicar individualmente ao Sr. Marx Beltrão Lima Siqueira (CPF: XXX.965.644-XX) e à Sra. Jeannyne Beltrão Lima Siqueira (CPF: XXX.242.724-XX) , a multa prevista no art. 57 da Lei 8.443/1992 c/c o art. 267 do Regimento Interno, com a fixação do prazo de quinze dias, a contar das notificações, para comprovarem, perante o Tribunal (art. 214, inciso III, alínea "a", do Regimento Interno) , o recolhimento das dívidas aos cofres do Tesouro Nacional, atualizadas monetariamente desde a data do acórdão que vier a ser proferido até a dos efetivos recolhimentos, se forem pagas após o vencimento, na forma da legislação em vigor;
d) excluir da relação processual o Sr. Diego Calixto dos Santos (CPF: XXX.407.954-XX) ;
e) autorizar, desde logo, com fundamento no art. 26 da Lei 8.443/1992 c/c o art. 217 do RI/TCU, caso seja do interesse dos responsáveis, o parcelamento das dívidas em até trinta e seis parcelas, incidindo sobre cada uma, corrigida monetariamente, os correspondentes acréscimos legais; sem prejuízo de alertá-los de que, caso optem por essa forma de pagamento, a falta de comprovação do recolhimento de qualquer parcela implicará o vencimento antecipado do saldo devedor, nos termos do art. 26, parágrafo único, da Lei 8.443/1992;
f) remeter ao município de Coruripe/AL a documentação necessária à cobrança judicial dos débitos descritos na alínea 'b' supra, caso não sejam atendidas as respectivas notificações, na forma do 219, parágrafo único, do Regimento Interno do TCU;
g) autorizar, desde logo, nos termos do art. 28, II, da Lei 8.443/1992, a cobrança judicial das dívidas de que trata a alínea "c" acima, caso não sejam atendidas as respectivas notificações;
h) remeter cópia dos autos, bem como da deliberação que vier a ser proferida e do relatório e voto que a fundamentarem, ao Procurador-Chefe da República no Estado de Alagoas, nos termos do § 3º do art. 16 da Lei 8.443, de 1992, c/c o § 6º do art. 209 do Regimento Interno - TCU, para ajuizamento das ações que entender cabíveis;
i) encaminhar cópia deliberação que vier a ser proferida e de cópia dos autos, em mídia digital, ao Tribunal de Contas do Estado de Alagoas (TCE-AL) , ao Ministério Público do Estado de Alagoas, ao Município de Coruripe/AL e ao Conselho do Fundeb do Município de Coruripe/AL, para ciência e adoção das medidas cabíveis.
O Ministério Público junto ao TCU (MPTCU) , nos autos representado pelo Procurador Júlio Marcelo de Oliveira, manifestou-se de acordo com a proposta da unidade técnica. Sugeriu em acréscimo, todavia, a imposição ao ex-prefeito e à ex-secretária municipal de educação da sanção de inabilitação para o exercício de cargo público ou de função confiança, ante os seguintes argumentos:
 (...) 
A despeito de a Secex/AL, por meio da instrução de peça 53, haver demonstrado, com precisão e de forma analítica, a efetiva ocorrência de dano ao erário, em valor histórico, cujas parcelas totalizam o montante de R$ 7.079.410,31 (R$ 11.168.774,78, em valor atualizado monetariamente até 17/3/2017) e a responsabilidade dos dois gestores, convém repisar os aspectos fundamentais que embasam tais conclusões, tendo em vista especialmente o montante expressivo de recursos públicos objeto deste processo. Além disso, a síntese dos eventos mais relevantes caracterizadores do prejuízo apurado permite a pronta compreensão das razões que embasam a proposição da sanção prevista no art. 60 da Lei 8.443/1992 àqueles agentes. 
	Note-se, de início, conforme destacado na referida instrução, que a equipe de auditoria do Tribunal mapeou a movimentação dos recursos do Fundeb no Município de Coruripe. Apurou-se a utilização das seguintes contas bancárias:
"a) Conta 29.422-5, agência 1050, Banco do Brasil S.A.: conta que recebe os recursos repassados pela União, funciona como conta de passagem para outras contas;
b) Conta 93-1, agência 2117, Caixa Econômica Federal: conta que recebe os recursos da conta 29.422-5 e distribui em outras contas;
c) Conta 88-5, agência 2117, Caixa Econômica Federal: conta que recebe os recursos da conta 93-1 e tem como finalidade o pagamento de profissionais do magistério (Fundeb 60%) ; e
d) Conta 89-3, agência 2117, Caixa Econômica Federal: conta que recebe os recursos da conta 93-1 e tem como finalidade o pagamento de despesas da educação não relacionadas ao pagamento de profissionais da educação (Fundeb 40%) ."
	
Em seguida, confrontou os pagamentos realizados com os recursos depositados na referida conta 89-3 (Fundeb 40%) e com as informações contidas nos processos de pagamentos, fornecidos pela Secretaria de Educação à equipe de Fiscalização, em relação às despesas classificadas como:
3.3.90.30 - MATERIAL DE CONSUMO,
3.3.90.32 - MATERIAL DE DISTRIBUIÇÃO GRATUITA,
3.3.90.39 - OUTROS SERVIÇOS DE TERCEIROS - PESSOA JURÍDICA, 
4.4.90.51 - OBRAS E INSTALAÇÕES e 
4.4.90.52 - EQUIPAMENTOS E MATERIAL PERMANENTE.
A equipe identificou a realização das seguintes operações (peças 3, pp. 27/36, 5 e 6) :
"a) 58 operações de pagamento no ano de 2011 (no montante de R$ 2.715.236,57) , sem comprovação documental da realização das despesas; e
b) 143 operações de pagamento no ano de 2012 (no montante de R$ 4.364.173,74) , sem comprovação documental da realização das despesas"
	A equipe de auditoria apontou a ausência de documentos correlacionados a essas despesas. Consignou, por isso, a impossibilidade de se estabelecer nexo de causalidade entre as referidas movimentações financeiras da conta corrente 89-3 e os objetivos do Fundeb, no montante total de R$ 7.079.410,31, em valores históricos. O ex-Prefeito do Município de Coruripe/AL, a ex-Secretária Municipal de Educação e o ex-Gerente de apoio financeiro da Secretaria de Educação de Coruripe/AL foram citados em razão de "terem ordenado, nos anos de 2011 e 2012, operações de pagamento com recursos do Fundeb, abaixo indicadas, sem apresentar a documentação comprobatória dessas despesas, e não terem adotado as medidas cabíveis relativas à guarda dessa documentação nos arquivos municipais". 
	Conforme ressaltado pela unidade técnica, após exame das respectivas alegações de defesa:
	a) o ex-Prefeito e a ex-Secretária de Educação não apresentaram nenhum documento que atestasse a destinação dos mais de 200 saques realizados na conta específica 89-3, Agência 2117, Caixa Econômica Federal, em valor histórico total superior a R$ 7 milhões, que deveriam ter sido utilizados para o pagamento de despesas do Fundeb;
	b) em nenhum momento o Sr. Marx Beltrão ou a Sra. Jeannyne Beltrão questionaram a imputação de haverem ordenado despesas e assinado cheques, conjuntamente, relativos aos saques da conta do Fundeb sem a correspondência com documentos que comprovassem despesas válidas;
	c) cheques da referida conta Conta 89-3, agência 2117, da Caixa Econômica Federal foram assinados por esses agentes, consoante demonstrado na mencionada fiscalização, TC Processo 005.583/2013-6 - Relatório de Auditoria (item 9 da instrução de peça 53) ;
	d) a equipe de auditoria não identificou a participação do sr. Diego Calixto dos Santos na consumação das graves irregularidades apuradas nesta tomada de contas especial, ou seja, não restou caracterizado "o nexo de causalidade entre eventuais ações omissivas ou comissivas do referido agente público e a não existência/apresentação da documentação comprobatória de significativo conjunto de despesas públicas";
		e) consoante decidido no Acórdão 2049/2009-TCU-Plenário, o TCU detém competência para fiscalizar a aplicação dos recursos do Fundeb, no tocante à complementação da União, e pode determinar o ressarcimento ao erário até o limite do valor total repassado pela União nos respectivos exercícios financeiros;
	f) não se pode cogitar de extrapolação das competências conferidas ao TCU na fixação do valor a ser ressarcido, tendo em vista que o valor impugnado nesta tomada de contas especial (R$ 7.079.410,31) é menor que o montante repassado pela União ao Município de Coruripe/AL a título de complementação (R$ 16.061.220,44) ;
	g) em relação à conduta do referido ex-Prefeito, " (...) os documentos dos autos não demonstram uma desconcentração administrativa, pelo contrário, o que se vê é uma administração concentrada, em que todos os pagamentos são autorizados e efetuados pelo chefe do poder executivo em conjunto com sua secretaria de educação"; 
	h) por esse motivo, "não há que se falar em culpa in vigilando ou in elegendo, visto que não houve delegação de competência";
	i) as operações de pagamento com recursos do Fundeb, sem apresentação da documentação comprobatória dessas despesas, configuraram infração ao disposto no parágrafo único do art. 70 da Constituição Federal, aos arts. 62, 63 e 64 da Lei 4.320/1964, ao art. 25 da Lei 11.494/2007 e aos arts. 74, § 2º; 78, § 5º; e 93, do Decreto-Lei 200, de 1967.
	Todos esses elementos de convicção apontam no sentido de que os referidos agentes desviaram recursos públicos. A realização de mais de 200 operações de financeiras sem a existência de documentos que revelem a prestação de serviços ou fornecimentos de bens em contrapartida aos respectivos pagamentos autorizam tal conclusão. Não é demais repisar que, até o presente momento, não apresentaram qualquer documento que permitissem a identificação do destino de tais pagamentos, que totalizaram R$ 7.079.410,31, em valores históricos.
	Tais fatos justificam a conclusão de atuação dolosa dos referidos agentes, preordenada à promoção de resultado ilícito. Não seria razoável assumir que tenham agido apenas com culpa em senso estrito. Especialmente porque se tratava da gestão de montante muito expressivo de recursos. Por certo, a falta de aplicação daqueles valores, que se prestariam a viabilizar ações na área da educação, implicou prejuízo muito relevante para população daquele município.
	Como visto, os vícios apurados neste processo são grosseiros. Ao que tudo indica, os referidos agentes contavam com falta de atuação dos órgãos de controle. Trata-se, pois, de situação incomum, de elevada gravidade, pouco vista em processos desta natureza. Daí resulta a necessidade de imposição àqueles agentes da sanção de inabilitação para o exercício de cargo em comissão ou função de confiança no âmbito da Administração Pública Federal, prevista no art. 60 da Lei 8.443/1992.
	É o relatório.

Morgana Pedrosa de Barros Torres (OAB/AL 11.259), Diogo Prata Lima (OAB/AL 7.909), Caroline Maria Vieira Lacerda (OAB/DF 42.238).

Procurador Júlio Marcelo de Oliveira.

TOMADA DE CONTAS ESPECIAL. MUNICÍPIO DE CORURIPE/AL. AUSÊNCIA DE DOCUMENTAÇÃO COMPROBATÓRIA DA APLICAÇÃO DE RECURSOS DO FUNDEB EM 2011 E 2012. CONTAS IRREGULARES. DÉBITO. MULTA.

TOMADA DE CONTAS ESPECIAL (TCE)

Secretaria de Controle Externo no Estado de Alagoas (SECEX-AL).

Em exame, tomada de contas especial instaurada pela conversão dos autos do TC Processo 005.583/2013-6 (Relatório de Auditoria) , determinada pelo Acórdão 1556/2013-TCU-Plenário (peça 2) , em desfavor dos Srs. Marx Beltrão Lima Siqueira, ex-prefeito (2005/2012) , e Diego Calixto dos Santos, ex-gerente de apoio financeiro da secretaria municipal de educação, bem assim da Sra. Jeannyne Beltrão Lima Siqueira, ex-secretária municipal de educação, todos de Coruripe/AL, em razão de pagamentos feitos com recursos do Fundo de Manutenção e Desenvolvimento da Educação Básica e de Valorização dos Profissionais da Educação - Fundeb, sem a comprovação documental da realização das despesas.
Os recursos referentes ao Fundeb (a parcela de 40% a ser aplicada em despesas da educação não relacionadas ao pagamento de profissionais da educação) foram movimentados na conta 89-3, agência 2117, da Caixa Econômica Federal. 
Da análise comparativa entre a movimentação financeira da referida conta específica e os documentos apresentados pela secretaria municipal de educação, a equipe de auditoria constatou (i) 58 operações, em 2011, no montante de R$ 2,7 milhões; e 143, em 2012, no valor de R$ 4,3 milhões, sem comprovação documental da realização das despesas (peça 3, p.27/36) . A referida equipe verificou, ainda, que alguns valores foram sacados da conta específica por meio de cheques nominais à própria prefeitura (R$ 189.934,40, em 2011) .
Determinada a citação em 17/5/2016 (peça 10) , o Sr. Diego Calixto dos Santos apresentou sua defesa à peça 44; o Sr. Marx Beltrão às peças 47/48 e a Sra. Jeannyne Siqueira à peça 52, analisadas pela então Secex/AL por meio da instrução inserta à peça 53.
Para a referida unidade técnica, as defesas apresentadas pelos Srs. Marx Siqueira e Jeannyne Siqueira não foram suficientes para afastar suas responsabilidades pelos fatos irregulares apontados, tampouco para comprovar a regular aplicação dos recursos inquinados. 
A ex-secretária municipal de educação alegou, em suma, que a falta de documentação comprobatória das despesas constitui irregularidade formal e não gera presunção de dano ao erário. A então Secex/AL rechaçou tal argumento. Ressaltou que não foram apresentados quaisquer documentos comprobatórios da realização das despesas alegadamente efetuadas e que tal documentação é essencial para sua correta liquidação e, consequentemente, para o seu pagamento, conforme dispõe os arts.  62 e 63 da Lei 4.320/1964.
Segundo apontou, o "dano ao erário decorre da falta de documentação hábil para comprovar as despesas incorridas. Não se trata de dano presumido, mas sim de prejuízo constatado, ou seja, pagamentos realizados sem qualquer comprovação de que os serviços e os fornecimentos tenham sido de fato realizados, o que constitui falta grave e conduta reprovável".
Frisou, ademais, que a jurisprudência deste Tribunal "é pacífica no que tange à responsabilidade subjetiva do gestor em comprovar a boa e regular aplicação dos recursos federais. Assim, quem quer que utilize ou gerencie recursos públicos, por obrigação constitucional e legal, se obriga a demonstrar o correto emprego dos valores federais, nos termos dos arts. 70, parágrafo único, da Constituição de 1988 e do art. 93 do Decreto-lei 200, de 25/2/1967".
O ex-prefeito, Sr. Marx Beltrão, alegou, de modo geral, que: (i) este Tribunal não tem competência para apreciar a matéria, já que não é possível segregar as despesas relacionadas aos recursos de impostos e transferências obrigatórias daquelas atinentes às verbas repassadas a título de complementação da União; (ii) não pode ser responsabilizado pelos atos de gestão realizados no âmbito da secretaria municipal de educação, ante a descentralização e desconcentração administrativa; e (iii) existe vício na citação promovida, por não ter sido apontada qual irregularidade teria acarretado desvio de recursos (ausência de apresentação de documentação comprobatória das despesas ou emissão de cheques nominais) .
A então Secex/AL, preliminarmente, ressaltou que este Tribunal já se posicionou sobre sua competência para examinar recursos do Fundeb, quando houver complementação da União, podendo determinar o ressarcimento ao erário até o limite do valor total repassado pela União nos exercícios financeiros (Acórdão 2049/2009-TCU-Plenário) . Dessa forma, ressaltou, "uma vez que a quantia impugnada, R$ 7.079.410,31, é menor que o montante repassado a título de complementação, R$ 16.061.220,44, não houve irregularidade na fixação do valor a ser ressarcido".
Igualmente, a unidade técnica afastou a alegação de vício da citação feita, por ter sido expedida com observância a todos os dispositivos previstos na Resolução TCU 170/2014. Foi encaminhada cópia de peças dos autos ao responsável e informado que a razão do débito seria ter "ordenado, nos anos de 2011 e 2012, operações de pagamento com recursos do Fundeb, sem apresentar a documentação comprobatória dessas despesas, e não ter adotado as medidas cabíveis relativas à guarda dessa documentação nos arquivos municipais".
Da mesma foram, não acatou as alegações quanto à ilegitimidade passiva, tendo em vista que (a) não foram encaminhados documentos comprobatórios das alegadas delegações de competência; e (b) "os documentos dos autos não demonstram uma desconcentração administrativa, pelo contrário, o que se vê é uma administração concentrada, em que todos os pagamentos são autorizados e efetuados pelo chefe do poder executivo em conjunto com sua secretaria de educação".
Por sua vez, o Sr. Diego Santos clamou, em síntese, por sua ilegitimidade passiva, uma vez que "não possuía a competência para deliberar sobre as despesas que seriam realizadas com as verbas recebidas pela secretaria, tampouco a forma como se procederia a despesa; não era responsável pela assinatura dos cheques, assim como não o fez, restringindo-se às limitações que seu cargo lhe impunha".
A então Secex/AL entendeu que a responsabilidade do referido senhor deve ser afastada, de fato, tendo em vista que, nos documentos constantes dos autos, não há qualquer documento "que associe atos praticados pelo Sr. Diego Calixto dos Santos com os pagamentos irregulares efetuados sem lastro em documentos comprobatórios das despesas incorridas". Assim, pontuou que "não é possível ter certeza da participação do referido senhor nas irregularidades tratadas nesse processo, consequentemente, sua defesa deve ser acolhida e seu nome deve ser excluído da relação processual". 
Ante a análise que fez, a referida unidade técnica propôs a exclusão do Sr. Diego Santos da relação processual; o julgamento pela irregularidade as contas do ex-prefeito e da ex-secretária municipal de educação, condenando-os solidariamente pelo débito apurado e aplicando-lhes a multa do art. 57 da Lei 8.443/1992; e o encaminhamento da documentação necessária à cobrança judicial dos débitos ao município de Coruripe/AL.
O Ministério Público junto a este Tribunal (MPTCU) manifestou-se de acordo com a proposta da unidade técnica. Sugeriu, em acréscimo, a imposição ao ex-prefeito e à ex-secretária municipal de educação da sanção de inabilitação para o exercício de cargo público ou de função confiança.
17.	Acolho parcialmente o desfecho proposto pelo órgão instrutivo e incorporo, como minhas razões de decidir, suas considerações e conclusões, exceto naquilo que conflitem com as ponderações a seguir postas.
Minha discordância reside no encaminhamento proposto em relação ao ex-prefeito, Sr. Marx Beltrão Lima Siqueira, bem assim quanto à aplicação da penalidade de inabilitação aos ex-gestores sugerida pelo douto Parquet especializado.
Com relação à conduta do ex-prefeito, apesar de nos presentes autos inexistirem quaisquer documentos de despesas, verifico que no TC Processo 005.583/2013-6, auditoria que deu origem a esta TCE, existem centenas deles, relativos a 2011 e 2012. Em que pese não se referirem às despesas ora inquinadas, a partir do exame daqueles documentos, pude estabelecer com razoável segurança o processo de realização das despesas atinentes à secretaria de educação de Coruripe/AL, que é o caso do Fundeb.
Quando se tratava de despesas sem a realização de licitação não havia prévia submissão do assunto ao ex-prefeito. Eram, de fato, efetivadas no âmbito da secretaria de educação, onde eram assinados os contratos, liquidadas as despesas e determinados os pagamentos respectivos pela secretária de educação (peças 8/27 e 32/39 do TC Processo 005.583/2013-6) . Apenas na operacionalização dos pagamentos que transparece a participação da secretaria de finanças e do ex-prefeito. A primeira concretizava os pagamentos por meio de cheques ou transferências bancárias; e o segundo, quando o pagamento era mediante cheque, os assinava conjuntamente com a secretária da educação.
Apesar de assinar os cheques, não constam dos autos outros documentos que demonstrem a participação do ex-gestor na efetivação das contratações ou mesmo que elas tenham passado por seu crivo. Observo, inclusive, que, em alguns casos, sobretudo em 2012, os pagamentos foram feitos mediante transferência bancária, sem aparente intermediação do ex-prefeito (peças 22, p.68; 23, p.5, 63; 25, p.1; 26, p. 3; 27, p. 83; e 27, p. 73, dentre outras) .
Por outro lado, quando havia prévia licitação, o procedimento modificava ligeiramente. Havia a submissão, pela secretária de educação ao ex-prefeito, de autorização para realizá-la; posteriormente, o processo seguia para homologação, adjudicação e assinatura dos contratos pelo chefe do executivo local (peças 42/104 e /127 do TC Processo 005.583/2013-6) . 
Todavia, para as demais fases das despesas (liquidação e autorização para pagamento) não houve como verificar eventual alteração no procedimento então observado. Aparentemente, ocorriam também no âmbito da secretaria de educação (peça 71, p. 105) .
Ademais, a gestão do Fundeb está, por força legal, a cargo dos secretários municipais de educação (art. 17, §7º da Lei 11.494/2007 c/c parágrafo único do art. 8º do Decreto 6.253/2007) . 
Nestas condições, os fatos irregulares (liquidação de despesa - ou ausência dela - e determinação para pagamento e ausência de documentação comprobatória de despesa) foram consumados no âmbito da secretaria de educação, não havendo notícias de que o ex-prefeito deles tenha tomado conhecimento ou tenha atuado de alguma forma para suas ocorrências. Dessa maneira, parece-me desarrazoado responsabilizar o ex-prefeito por fato que não se encontrava sob sua governança. As evidências sugerem que sua participação nos pagamentos realizados era meramente operacional (e somente nos casos em que o pagamento era feito com cheque) . Desse modo, entendo que a responsabilidade deve recair apenas sobre a secretária de educação.
Quanto à penalidade de inabilitação sugerida pelo MPTCU, não vejo motivação para sua aplicação. A inabilitação para o exercício de cargo em comissão ou função de confiança somente é reservada pelo TCU, nos termos do Acórdão 1974/2012-TCU-Plenário (Ministro Walton Alencar) "para a conduta, ou conjunto de condutas, cuja gravidade é considerada extrema". Para sua aplicação, "faz-se necessária a constatação de dolo ou má-fé subjetiva para a produção de desvio de bens e valores públicos", que precisam "ser demonstrados de forma inconteste" (Acórdão 6.111/2012-TCU-2ªCâmara - Ministro Raimundo Carreiro) . 
Não é o caso dos presentes autos. Apesar da ausência de documentos comprobatórios das despesas alegadamente realizadas, não encontro provas, ainda que indiciárias, de que os ex-gestores tenham agido com dolo, intencionando fraudar os pagamentos listados pela equipe de auditoria ou agiram em conluio para tanto.
Por fim, para os demais responsáveis arrolados neste processo, acolho o desfecho proposto pela então Secex/AL.
Com efeito, em todos os documentos de despesas examinados nos autos da auditoria TC Processo 005.583/2013-6 não se encontra um só que tenha tido a participação do Sr. Diego Santos, motivo por que se mostra pertinente a exclusão de sua responsabilidade no presente processo.
No tocante à Sra. Jeannyne Siqueira, responsável efetiva pela gestão dos recursos do Fundeb, deve ter suas contas julgadas irregulares e condenada em débito, ante a ausência de documentos correlacionados às despesas listadas à peça 3, p. 27/36, o que impossibilitou o estabelecimento do nexo de causalidade ente as movimentações financeiras verificadas na conta corrente 89-3, no montante total de R$ 7 milhões em valores históricos, e os objetivos do Fundeb.
Por fim, registro, em reforço às considerações da unidade técnica, o enunciado de jurisprudência selecionada extraído do Acórdão 3.233/2017-TCU-2ªCâmara: 
A complementação das verbas do Fundeb pela União atrai a competência do TCU para fiscalizar o cumprimento de todo o conjunto de obrigações impostas pelas normas de regência aos entes envolvidos pelo custeio, não se limitando o controle externo do Tribunal aos aspectos financeiros da gestão. Portanto, o TCU pode fiscalizar a integralidade das despesas realizadas, devendo, contudo, no caso da eventual condenação em débito, limitar o montante da dívida ao valor da complementação da União e dos outros repasses federais envolvidos.
	Ante o exposto, VOTO para que o Tribunal de Contas da União aprove o acórdão que submeto a este Colegiado.
TCU, Sala das Sessões Ministro Luciano Brandão Alves de Souza, em 20 de abril de 2021.
Ministro VITAL DO RÊGO 
Relator